## ANCOM-BC (Analysis of composition of microbiomes with bias correction)

En este bloque se realiza un análisis de abundancia diferencial para identificar posibles cambios en taxones específicos entre grupos clínicos en endometriosis.

El flujo de trabajo incluye:
- Importación y preprocesamiento de datos.
- Integración y curado de metadatos clínicos.
- Análisis diferencial a nivel de especie y de género, utilizando dos y tres cohortes clínicas. - Corrección por comparaciones múltiples mediante Benjamini-hochberg. 


# Instalar paquetes necesarios y cargar librerías
```{r}
  # Repositorio CRAN
if (!require("BiocManager", quietly = TRUE))
  install.packages("BiocManager")
if(!require("vegan", quietly = TRUE))
  install.packages("vegan")
if(!require("tidyverse", quietly = TRUE))
  install.packages("tidyverse")
  # Bioconductor
if(!require("phyloseq", quietly = TRUE))
  BiocManager::install("phyloseq")
if(!require("ANCOMBC", quietly = TRUE))
  BiocManager::install("ANCOMBC", force=TRUE)
install.packages("CVXR")

library(vegan)
library(phyloseq)
library(tidyverse)
library(CVXR)
library(ANCOMBC)
```

# Definir directorio de trabajo
```{r}
directory <- "~/tfm_bioinfo/analysis/metaphian/"
setwd(directory)
# Comprobar directorio de trabajo
getwd()
```

# Importar archivos necesarios
```{r}
# Tabla de abundancias de MetaPhiAn
otu_table <- read.table("merged_table.txt",
                        header = TRUE,
                        sep = "\t",
                        row.names = 1, 
                        check.names = FALSE)

# Metadatos
metadata <- read.table("../../metadata/metadata.txt", 
                       header = TRUE, 
                       sep = "\t", 
                       fill = TRUE)
metadata <- metadata[-nrow(metadata),]
```

# Filtrar tabla de abundancias por especie y género
```{r}
otu_species <- otu_table[grepl("s__", rownames(otu_table)), ]

# Se eliminan los que lleguen a especie para no contabilizar el doble en diversidad
otu_genus <- otu_table[grepl("g__", rownames(otu_table)) & !grepl("s__", rownames(otu_table)), ]
```

# Formatear las tablas (necesario para ANCOM)
```{r}
# Se trasponen y se ponen las filas como muestras
otu_species_ancom <- as.data.frame(t(otu_species))
otu_genus_ancom <- as.data.frame(t(otu_genus))
rownames(metadata) <- metadata[, 18]
```

# Análisis diferencial: la función ancombc() sirve para detectar taxones cuya abundancia relativa cambia significativamente entre grupos. 
```{r}
# Comparación de tres grupos clínicos (control, endometriosis leve y endometriosis severa a nivel de especie -> objetivo: identificar si hay especies que cambian entre dichos grupos
ancom_res_3 <- ancombc(
  data = otu_species_ancom, # matriz de abundancias a nivel de especie
  meta_data = metadata, # tabla con información clínica
  formula = "clinical_cohort", # variable explicativa 
  p_adj_method = "BH", # corrección por comparaciones múltiples
  group = "clinical_cohort", # variable a utilizar para el contraste
  taxa_are_rows = FALSE # las especies están en columnas
)

# Se repite para el resto de comparaciones
# Comparación de dos grupos clínicos (control y endometriosis) a nivel de especie 
ancom_res_2 <- ancombc(
  data = otu_species_ancom,
  meta_data = metadata,
  formula = "clinical_cohort_2",
  p_adj_method = "BH",
  group = "clinical_cohort_2",
  taxa_are_rows = FALSE
)

# Comparación de tres grupos clínicos (control, endometriosis leve y endometriosis severa) a nivel de género
ancom_res_3_gen <- ancombc(
  data = otu_genus_ancom,
  meta_data = metadata,
  formula = "clinical_cohort",
  p_adj_method = "BH",
  group = "clinical_cohort",
  taxa_are_rows = FALSE
)

# Comparación de dos grupos clínicos (control y endometriosis) a nivel de género
ancom_res_2_gen <- ancombc(
  data = otu_genus_ancom,
  meta_data = metadata,
  formula = "clinical_cohort_2",
  p_adj_method = "BH",
  group = "clinical_cohort_2",
  taxa_are_rows = FALSE
)
```

# Recopilación de resultados: se filtran genes diferencialmente abundantes (q_val < 0.05, que son los p-valores ajustados por FDR-BH)
```{r}
  # 3 grupos, especie 
res_sp3 <- as.data.frame(ancom_res_3$res)
res_sp3$Taxon <- rownames(res_sp3)
# Se filtran taxones diferencialmente abundantes en control vs endometriosis leve y/o control vs endometroisis severa
sig_sp3 <- res_sp3 %>%
  dplyr::filter(diff_abn.clinical_cohortmild == TRUE| diff_abn.clinical_cohortsevere == TRUE)

  # 2 grupos, especie
res_sp2 <- as.data.frame(ancom_res_2$res)
res_sp2$Taxon <- rownames(res_sp2)
sig_sp2 <- res_sp2 %>%
  dplyr::filter(diff_abn.clinical_cohort_2endometriosis == TRUE)

  # 3 grupos, género
res_gen3 <- as.data.frame(ancom_res_3_gen$res)
res_gen3$Taxon <- rownames(res_gen3)
sig_gen3 <- res_gen3 %>%
  dplyr::filter(diff_abn.clinical_cohortmild == TRUE| diff_abn.clinical_cohortsevere == TRUE)

  # 2 grupos, género
res_gen2 <- as.data.frame(ancom_res_2_gen$res)
res_gen2$Taxon <- rownames(res_gen2)
sig_gen2 <- res_gen2 %>%
  dplyr::filter(diff_abn.clinical_cohort_2endometriosis == TRUE)
```


