Este código se ha implementado para evaluar la diversidad alfa con archivos resultantes de MetaphIan. Se parte de la matriz de abundancia obtenida mediante merge_metaphlan_tables.py, ya filtrada, que reúne el nivel jerárquico "especie" y las respectivas abundancias relativas de todas las muestras. 

# Instalación de paquetes necesarios
```{r}
# Repositorio CRAN
if (!require("BiocManager", quietly = TRUE))
  install.packages("BiocManager")
if(!require("vegan", quietly = TRUE))
  install.packages("vegan")
if(!require("tidyverse", quietly = TRUE))
  install.packages("tidyverse")

  # Bioconductor
if(!require("phyloseq", quietly = TRUE))
  BiocManager::install("phyloseq")
```

# Cargar librerías 
```{r}
library(vegan)
library(tidyverse)
library(phyloseq)
```

# Establecer directorio de trabajo
```{r}
setwd("../metaphian")
```

# Leer archivos necesarios, transformación a un formato adecuado y pre-filtrado
```{r}
# Tabla de abundancias de especies de metaphIan 
otu_species <- read.table("merged_abundance_table_species.txt",
                          header = TRUE,
                          sep = "\t",
                          row.names = 1, 
                          check.names = FALSE)

# Tabla de metadatos
metadata <- read.table(
  "../../metadata/metadata_samples_groups.txt", 
  sep="\t", 
  header=TRUE,
  row.names = 1,
)

# Transformación a formato largo (tabla con especie, muestra y abundancia relativa)
otu_species <- otu_species %>% rownames_to_column("Species")
otu_species_long <- otu_species %>%
  pivot_longer(-Species, names_to = "Sample", values_to = "Abundance")

# Se seleccionan las 10 especies con mayor abundancia media en todas las muestras
top_species <- otu_species_long %>%
  group_by(Species) %>%
  summarise(mean_abundance = mean(Abundance)) %>%
  arrange(desc(mean_abundance)) %>%
  slice(1:10) %>%
  pull(Species)

# Se agrupan el resto de especies en una categoría aparte ("otros")
otu_species_long$Species <- ifelse(otu_species_long$Species %in% top_species, otu_species_long$Species, "Otros")

# Se añade el grupo clínico a la tabla
metadata <- metadata %>%
  rownames_to_column("Sample")
otu_species_long <- otu_species_long %>%
  left_join(metadata, by = "Sample") %>%
  group_by(group,Species) %>%
  summarise(Abundance = mean(Abundance), .groups="drop") # 3 niveles
otu_species_long_2 <- otu_species_long %>%
  left_join(metadata, by = "Sample") %>%
  group_by(group_2,Species) %>%
  summarise(Abundance = mean(Abundance), .groups="drop") # 2 niveles

# Se ordena la tabla por abundancia total 
species_order <- otu_species_long %>%
  group_by(Species) %>%
  summarise(total = sum(Abundance)) %>%
  arrange(total) %>%
  pull(Species) # 3 niveles
species_order_2 <- otu_species_long_2 %>%
  group_by(Species) %>%
  summarise(total = sum(Abundance)) %>%
  arrange(desc(total)) %>%
  pull(Species) # 2 niveles

otu_species_long$Species <- factor(otu_species_long$Species, levels = species_order)
otu_species_long_2$Species <- factor(otu_species_long_2$Species, levels = rev(species_order_2))
```

# Gráfico stacked plot: se representa el promedio de la abundandancia relativa de cada especie por muestra dentro de cada grupo clínico, tanto para la comparación de dos niveles (control y endometriosis), como de tres niveles (control, endometriosis leve y endometriosis severa)
```{r}
# Paleta de colores empleada
palette <- c(
  "#415A77","#6E9FA4",
  "#562E3E","#C3DBD2",
  "#AE779D", "#C67555",
  "#D1BBD2","#89954D","#ECBB73",
  "#C1D399", "#DCBFAA"
)

# COMPARACIÓN 3 NIVELES
ggplot(otu_species_long, aes(x = group, y = Abundance, fill = Species)) + 
  geom_bar(stat = "identity") +
  theme_bw() +
  scale_fill_manual(values = rev(palette)) +
  scale_x_discrete(labels = c(
    "control" = "Control",
    "mild" = "Endometriosis 
    leve",
    "severe" = "Endometriosis 
    severa"
  )) +
  labs(x="", y = "Abundancia relativa", fill = "Especies") +
  theme(axis.text.x = element_text(angle = 45, hjust = 1,size =12, face = "bold"),
        axis.title.y = element_text(size = 16, face = "bold", margin = margin(r = 10)),
        strip.text = element_text(size = 12, face="bold"),
        legend.title=element_text(size=13, face="bold"), 
        legend.text = element_text(size=11))
  # Exportación del gráfico en formato png 
ggsave("stacked_plot_metaphian.png", plot = last_plot(), 
       width = 10, height = 8, dpi = 1000)

# COMPARACIÓN 2 NIVELES
ggplot(otu_species_long_2, aes(x = group_2, y = Abundance, fill = Species)) +
  geom_bar(stat = "identity") +
  theme_bw() +
  scale_fill_manual(values = rev(palette)) +
  scale_x_discrete(labels = c(
    "control" = "Control",
    "endometriosis" = "Endometriosis"
  )) +
  labs(x="", y = "Abundancia relativa", fill = "Especies") +
  theme(axis.text.x = element_text(angle = 45, hjust = 1,size =12, face = "bold"),
        axis.title.y = element_text(size = 16, face = "bold", margin = margin(r = 10)),
        strip.text = element_text(size = 12, face="bold"),
        legend.title=element_text(size=13, face="bold"), 
        legend.text = element_text(size=11))
  # Exportación del gráfico en formato png  
ggsave("stacked_plot_metaphian_2cohortes.png", plot = last_plot(), 
       width = 8, height = 8, dpi = 1000)
```

# Tabla de abundancias a nivel de género: se filtra esta categoría a partir de la  matriz de abundancia obtenida mediante merge_metaphlan_tables.py, sin filtrar, que reúne todos los niveles jerárquicos y sus respectivas abundancias relativas de todas las muestras. 

```{r}
# Tabla de abundancias de metaphIan 
otu_table <- read.table("merged_table.txt",
                        header = TRUE,
                        sep = "\t",
                        row.names = 1, 
                        check.names = FALSE)

# Tabla de metadatos
metadata <- read.table(
  "../../metadata/metadata_samples_groups.txt", 
  sep="\t", 
  header=TRUE,
  row.names = 1,
)

# Filtrar géneros: se eliminan aquellas categorías que lleguen a especie porque si no, se contabilizaría el doble en diversidad
otu_genus <- otu_table[grepl("g__", rownames(otu_table)) & !grepl("s__", rownames(otu_table)), ]
```


# Cálculo de índices de diversidad alfa (Shannon y Simpson)
```{r}
shannon_species <- diversity(t(otu_species), index = "shannon")
shannon_df_sp <- data.frame(Sample = names(shannon_species), shannon_sp = shannon_species)

simpson_species <- diversity(t(otu_species), index = "simpson")
simpson_df_sp <- data.frame(Sample = names(simpson_species), simpson_sp = simpson_species)

shannon_genus <- diversity(t(otu_genus), index = "shannon")
shannon_df_gen <- data.frame(Sample = names(shannon_genus), shannon_gen = shannon_genus)

simpson_genus <- diversity(t(otu_genus), index = "simpson")
simpson_df_gen <- data.frame(Sample = names(simpson_genus), simpson_gen = simpson_genus)
```

# Combinación de índices calculados con los metadatos
```{r}
metadata <- metadata %>%
  rownames_to_column("Sample")
metadata_index <- metadata %>% 
  left_join(shannon_df_sp, by = "Sample") %>%
  left_join(shannon_df_gen, by = "Sample") %>%
  left_join(simpson_df_sp, by = "Sample") %>%
  left_join(simpson_df_gen, by = "Sample") %>%
  slice(-n())
```


# Representación del índice de diversidad Shannon mediante gráficos de cajas: este índice representa riqueza (número de especies presentes) y equitatividad (distribución uniforme de abundancias)
```{r}
# Paleta de colores empleada
group_colors <- c("control" = "#9BB874", "mild" = "#EBBA73", "severe" = "#BE500D", "endometriosis" = "#633548")

# NIVEL ESPECIE, 3 GRUPOS CLÍNICOS
ggplot(metadata_index,
       aes(x = group,
           y = shannon_sp,
           fill = group)) +
  geom_boxplot(alpha = 0.6, outlier.shape = NA) +
  geom_jitter(width = 0.2, size = 1) +
  theme_minimal() +
  scale_fill_manual(values = group_colors,
                    labels = c("control" = "Control", "mild" = "Endometriosis leve","severe" = "Endometriosis severa")) +
  scale_x_discrete(labels = c(
    "control" = "Control",
    "mild" = "Endometriosis 
    leve",
    "severe" = "Endometriosis 
    severa"
  )) +
  labs(x="", y = "Índice de Shannon por especie", fill = "Grupo clínico") +
  theme(axis.text.x = element_text(angle = 45, hjust = 1,size =12, face = "bold"),
        axis.text.y = element_text(size =10),
        axis.title.y = element_text(size = 16, face = "bold", margin = margin(r = 10)),
        legend.title=element_text(size=13, face="bold"), 
        legend.text = element_text(size=11))
  # Exportación del gráfico en formato png 
ggsave("shannon_sp_3.png", plot = last_plot(), 
       width = 7, height = 10, dpi = 1000)

# NIVEL ESPECIE, 2 GRUPOS CLÍNICOS
ggplot(metadata_index,
       aes(x = group_2,
           y = shannon_sp,
           fill = group_2)) +
  geom_boxplot(alpha = 0.6, outlier.shape = NA) +
  geom_jitter(width = 0.2, size = 1) +
  theme_minimal() +
  scale_fill_manual(values = group_colors,
                    labels = c("control" = "Control", "mild" = "Endometriosis leve","severe" = "Endometriosis severa", "endometriosis" = "Endometriosis")) +
  scale_x_discrete(labels = c(
    "control" = "Control",
    "mild" = "Endometriosis 
    leve",
    "severe" = "Endometriosis 
    severa",
    "endometriosis" = "Endometriosis"
  )) +
  labs(x="", y = "Índice de Shannon por especie", fill = "Grupo clínico") +
  theme(axis.text.x = element_text(angle = 45, hjust = 1,size =12, face = "bold"),
        axis.text.y = element_text(size =10),
        axis.title.y = element_text(size = 16, face = "bold", margin = margin(r = 10)),
        legend.title=element_text(size=13, face="bold"), 
        legend.text = element_text(size=11))
  # Exportación del gráfico en formato png 
ggsave("shannon_sp_2.png", plot = last_plot(), 
       width = 7, height = 10, dpi = 1000)

# NIVEL GÉNERO, 3 GRUPOS CLÍNICOS
ggplot(metadata_index,
       aes(x = group,
           y = shannon_gen,
           fill = group)) +
  geom_boxplot(alpha = 0.6, outlier.shape = NA) +
  geom_jitter(width = 0.2, size = 1) +
  theme_minimal() +
  scale_fill_manual(values = group_colors,
                    labels = c("control" = "Control", "mild" = "Endometriosis leve","severe" = "Endometriosis severa")) +
  scale_x_discrete(labels = c(
    "control" = "Control",
    "mild" = "Endometriosis 
    leve",
    "severe" = "Endometriosis 
    severa",
    "endometriosis" = "Endometriosis"
  )) +
  labs(x="", y = "Índice de Shannon por género", fill = "Grupo clínico") +
  theme(axis.text.x = element_text(angle = 45, hjust = 1,size =12, face = "bold"),
        axis.text.y = element_text(size =10),
        axis.title.y = element_text(size = 16, face = "bold", margin = margin(r = 10)),
        legend.title=element_text(size=13, face="bold"), 
        legend.text = element_text(size=11))
  # Exportación del gráfico en formato png 
ggsave("shannon_gen_3.png", plot = last_plot(), 
       width = 7, height = 10, dpi = 1000)

# NIVEL GÉNERO, 2 GRUPOS CLÍNICOS
ggplot(metadata_index,
       aes(x = group_2,
           y = shannon_gen,
           fill = group_2)) +
  geom_boxplot(alpha = 0.6, outlier.shape = NA) +
  geom_jitter(width = 0.2, size = 1) +
  theme_minimal() +
  scale_fill_manual(values = group_colors,
                    labels = c("control" = "Control", "mild" = "Endometriosis leve","severe" = "Endometriosis severa", "endometriosis" = "Endometriosis")) +
  scale_x_discrete(labels = c(
    "control" = "Control",
    "mild" = "Endometriosis 
    leve",
    "severe" = "Endometriosis 
    severa",
    "endometriosis" = "Endometriosis"
  )) +
  labs(x="", y = "Índice de Shannon por género", fill = "Grupo clínico") +
  theme(axis.text.x = element_text(angle = 45, hjust = 1,size =12, face = "bold"),
        axis.text.y = element_text(size =10),
        axis.title.y = element_text(size = 16, face = "bold", margin = margin(r = 10)),
        legend.title=element_text(size=13, face="bold"), 
        legend.text = element_text(size=11))
  # Exportación del gráfico en formato png 
ggsave("shannon_gen_2.png", plot = last_plot(), 
       width = 7, height = 10, dpi = 1000)
```

# Representación del índice de diversidad Simpson mediante gráficos de cajas: este índice pondera principalmente la abundancia de especies dominantes, siendo menos sensible a especies raras
```{r}
# NIVEL ESPECIE, 3 GRUPOS CLÍNICOS
ggplot(metadata_index,
       aes(x = group,
           y = simpson_sp,
           fill = group)) +
  geom_boxplot(alpha = 0.6, outlier.shape = NA) +
  geom_jitter(width = 0.2, size = 1) +
  theme_minimal() +
  scale_fill_manual(values = group_colors,
                    labels = c("control" = "Control", "mild" = "Endometriosis leve","severe" = "Endometriosis severa")) +
  scale_x_discrete(labels = c(
    "control" = "Control",
    "mild" = "Endometriosis 
    leve",
    "severe" = "Endometriosis 
    severa",
    "endometriosis" = "Endometriosis"
  )) +
  labs(x="", y = "Índice de Simpson por especie", fill = "Grupo clínico") +
  theme(axis.text.x = element_text(angle = 45, hjust = 1,size =12, face = "bold"),
        axis.text.y = element_text(size =10),
        axis.title.y = element_text(size = 16, face = "bold", margin = margin(r = 10)),
        legend.title=element_text(size=13, face="bold"), 
        legend.text = element_text(size=11))
  # Exportación del gráfico en formato png 
ggsave("simpson_sp_3.png", plot = last_plot(), 
       width = 7, height = 10, dpi = 1000)

# NIVEL ESPECIE, 2 GRUPOS CLÍNICOS
ggplot(metadata_index,
       aes(x = group_2,
           y = simpson_sp,
           fill = group_2)) +
  geom_boxplot(alpha = 0.6, outlier.shape = NA) +
  geom_jitter(width = 0.2, size = 1) +
  theme_minimal() +
  scale_fill_manual(values = group_colors,
                    labels = c("control" = "Control", "mild" = "Endometriosis leve","severe" = "Endometriosis severa")) +
  scale_x_discrete(labels = c(
    "control" = "Control",
    "mild" = "Endometriosis 
    leve",
    "severe" = "Endometriosis 
    severa",
    "endometriosis" = "Endometriosis"
  )) +
  labs(x="", y = "Índice de Simpson por especie", fill = "Grupo clínico") +
  theme(axis.text.x = element_text(angle = 45, hjust = 1,size =12, face = "bold"),
        axis.text.y = element_text(size =10),
        axis.title.y = element_text(size = 16, face = "bold", margin = margin(r = 10)),
        legend.title=element_text(size=13, face="bold"), 
        legend.text = element_text(size=11))
  # Exportación del gráfico en formato png 
ggsave("simpson_sp_2.png", plot = last_plot(), 
       width = 7, height = 10, dpi = 1000)

# NIVEL GÉNERO, 3 GRUPOS CLÍNICOS
ggplot(metadata_index,
       aes(x = group,
           y = simpson_gen,
           fill = group)) +
  geom_boxplot(alpha = 0.6, outlier.shape = NA) +
  geom_jitter(width = 0.2, size = 1) +
  theme_minimal() +
  scale_fill_manual(values = group_colors,
                    labels = c("control" = "Control", "mild" = "Endometriosis leve","severe" = "Endometriosis severa")) +
  scale_x_discrete(labels = c(
    "control" = "Control",
    "mild" = "Endometriosis 
    leve",
    "severe" = "Endometriosis 
    severa",
    "endometriosis" = "Endometriosis"
  )) +
  labs(x="", y = "Índice de Simpson por género", fill = "Grupo clínico") +
  theme(axis.text.x = element_text(angle = 45, hjust = 1,size =12, face = "bold"),
        axis.text.y = element_text(size =10),
        axis.title.y = element_text(size = 16, face = "bold", margin = margin(r = 10)),
        legend.title=element_text(size=13, face="bold"), 
        legend.text = element_text(size=11))
  # Exportación del gráfico en formato png 
ggsave("simpson_gen_3.png", plot = last_plot(), 
       width = 7, height = 10, dpi = 1000)

# NIVEL GÉNERO, 2 GRUPOS CLÍNICOS
 ggplot(metadata_index,
       aes(x = group_2,
           y = simpson_gen,
           fill = group_2)) +
  geom_boxplot(alpha = 0.6, outlier.shape = NA) +
  geom_jitter(width = 0.2, size = 1) +
  theme_minimal() +
  scale_fill_manual(values = group_colors,
                    labels = c("control" = "Control", "mild" = "Endometriosis leve","severe" = "Endometriosis severa")) +
  scale_x_discrete(labels = c(
    "control" = "Control",
    "mild" = "Endometriosis 
    leve",
    "severe" = "Endometriosis 
    severa",
    "endometriosis" = "Endometriosis"
  )) +
  labs(x="", y = "Índice de Simpson por género", fill = "Grupo clínico") +
  theme(axis.text.x = element_text(angle = 45, hjust = 1,size =12, face = "bold"),
        axis.text.y = element_text(size =10),
        axis.title.y = element_text(size = 16, face = "bold", margin = margin(r = 10)),
        legend.title=element_text(size=13, face="bold"), 
        legend.text = element_text(size=11))
   # Exportación del gráfico en formato png 
ggsave("simpson_gen_2.png", plot = last_plot(), 
       width = 7, height = 10, dpi = 1000)

```

# Tests no paramétricos para la comparación de índices de diversidad alfa. Se quiere evaluar si existe alguna diferencia entre al menos uno de los tres grupos clínicos (controles, endometriosis leve y endometriosis severa) mediante test de Kruskal-Wallis. En caso de existir diferencias, se podrían hacer comparaciones por pares para saber entre qué grupos hay diferencias significativas. Por otro lado, se quiere saber si hay diferencias teniendo en cuenta solo dos grupos clínicos (controles y endometriosis), utilizando test de Wilcoxon.
```{r}
# Definir lista de tests de Kruskal-Wallis (comparación de 3 niveles) y Wilcoxon (comparación de 2 niveles)
tests_list <- list(
  shannon_sp_3 = kruskal.test(shannon_sp ~ group, 
                              data = metadata_index),
  shannon_gen_3 = kruskal.test(shannon_gen ~ group, 
                              data = metadata_index),
  simpson_sp_3 = kruskal.test(simpson_sp ~ group, 
                              data = metadata_index),
  simpson_gen_3 = kruskal.test(simpson_gen ~ group, 
                              data = metadata_index),
  shannon_sp_2 = wilcox.test(shannon_sp ~ group_2, 
                             data = metadata_index),
  shannon_gen_2 = wilcox.test(shannon_gen ~ group_2,
                              data = metadata_index),
  simpson_sp_2 = wilcox.test(simpson_sp ~ group_2,
                             data = metadata_index),
  simpson_gen_2 = wilcox.test(simpson_gen ~ group_2,
                              data = metadata_index)
)

# Extraer métricas de los estadísticos en un dataframe
results_table <- data.frame(
  Test = character(),
  Statistic = numeric(),
  P_value = numeric()
) # crear dataframe vacío

for(test_name in names(tests_list)){
  test_obj <- tests_list[[test_name]]
  stat_value <- unlist(test_obj$statistic)
  p_value <- test_obj$p.value
  
  results_table <- rbind(
    results_table,
    data.frame(
      Test = test_name,
      Statistic = stat_value,
      P_value = p_value
    )
  )
}

```
