## ANÁLISIS FUNCIONAL DEL MICROBIOMA MEDIANTE HUMAnN

En este bloque se realiza un análisis funcional del microbioma a partir de la tabla de abundancias de familias génicas generada con HUMAnN.

El flujo de trabajo incluye:
- Importación y preprocesamiento de datos.
- Integración y curado de metadatos clínicos.
- Análisis exploratorio mediante PCA para evaluar la separación entre grupos clínicos.
- Identificación de funciones diferenciales entre grupos mediante tests estadísticos no paramétricos.
- Anotación funcional de enzimas utilizando bases de datos como KEGG.
- Representación gráfica de funciones relevantes.
- Análisis de contribución funcional por especie mediante gráficos apilados.

Este análisis permite caracterizar diferencias funcionales del microbioma entre grupos y explorar su posible relación con variables clínicas y hormonales.

# Instalar paquetes necesarios y cargar librerías
```{r}
install.packages("tidyverse")
install.packages("pheatmap")
install.packages("vegan")

library(tidyverse)
library(pheatmap)
library(vegan)
```

# Definir directorio de trabajo
```{r}
directory <- "~/tfm_bioinfo/analysis/humann/"
setwd(directory)
# Comprobar directorio de trabajo
getwd()
```

# Importar archivos necesarios
```{r}
# Tabla no estratificada de familias génicas (normalizada a abundancia relativa y agrupada por EC numbers)
genefamilies_EC_relab <- read.table(
  "../humann/genefamilies_tables_EC_relab/genefamilies_joined_EC_relab_unstratified.tsv",
  header=TRUE,
  comment.char = "",
  row.names = 1,
  col.names = c("Pathways","SRR30543090","SRR30543092","SRR30543093","SRR30543094",
                "SRR30543095","SRR30543096","SRR30543097","SRR30543098","SRR30543099",
                "SRR30543100","SRR30543101","SRR30543103","SRR30543104","SRR30543105",
                "SRR30543106","SRR30543107","SRR30543108","SRR30543109","SRR30543110",
                "SRR30543111","SRR30543112","SRR30543114","SRR30543115","SRR30543116",
                "SRR30543117","SRR30543118"),
  sep="\t"
)

# Cargar metadatos
metadata <- read.table(
  "../../metadata/metadata_samples_groups.txt", 
  sep="\t", 
  header=TRUE,
  row.names = 1,
  )

```

# Modificación de variables de metadatos
```{r}
  # Variables binarias:
    # Antibióticos
metadata$antibiotics <- factor(
  metadata$antibiotics,
  levels = c(0,1),
  labels = c("No", "Yes")
)
    # Endometrioma
metadata$endometrioma <- factor(
  metadata$endometrioma,
  levels = c(0,1),
  labels = c("No", "Yes")
)
    # Endometriosis peritoneal
metadata$peritoneal_endo <- factor(
  metadata$peritoneal_endo,
  levels = c(0,1),
  labels = c("No", "Yes")
)
    # Inflamación 
metadata$inflammatory_conditions <- factor(
  metadata$inflammatory_conditions,
  levels = c(0,1),
  labels = c("No", "Yes")
)
    # Fase del ciclo
metadata$cycle_phase <- factor(
  metadata$cycle_phase,
  levels = c(0,1),
  labels = c("Folicullar", "Mid-luteal")
)
  # Variables discretas
    # cycle_length
metadata$cycle_length <- as.numeric(metadata$cycle_length)
    # age
metadata$age <- as.numeric(metadata$age)
  # Variables continuas
    # BMI
metadata$BMI <- as.numeric(gsub(",", ".", metadata$BMI))
    # LH
metadata$LH <- as.numeric(gsub(",", ".", metadata$LH))
    # FSH
metadata$FSH <- as.numeric(gsub(",", ".", metadata$FSH))
    # insulin 
metadata$insulin <- as.numeric(gsub(",", ".", metadata$insulin))
    # progesterone
metadata$progesterone <- as.numeric(gsub(",", ".", metadata$progesterone))
    # oestradiol 
metadata$oestradiol <- as.numeric(gsub(",", ".", metadata$oestradiol))

# Subconjunto de metadatos para análisis comparativos entre 2 grupos clínicos específicos (control y endometriosis severa)
metadata_subset <- metadata[metadata$group %in% c("control", "severe"), ]
```

# Preprocesamiento
```{r}
# Filtrar familias génicas de baja abundancia (<0.0001) para reducir el ruido y centrarse en aquellas con una contribución relevante.
genefamilies_EC_relab_filtered <- genefamilies_EC_relab[rowMeans(genefamilies_EC_relab) > 0.0001,]

# Transformación logarítmica para mejorar visualización
genefamilies_EC_relab_log <- log10(genefamilies_EC_relab_filtered + 1e-6)

```

# Análisis de componentes principales (PCA) sobre las abundancias relativas de EC para evaluar si los grupos clínicos se separan funcionalmente
```{r}
# Filtrado de ECs cuya desviación estándar es 0, ya que no aportan información para el PCA (todas las muestras tienen el mismo valor)
families_filtered <- genefamilies_EC_relab_log[
  apply(genefamilies_EC_relab_log, 1, sd) > 0, 
]

# Subconjunto de datos (comparación especial control vs endometriosis severa)
families_subset <- genefamilies_EC_relab_log[, rownames(metadata_subset)]
# Se vuelve a aplicar el filtrado porque al reducir el número de muestras, algunas ECs pueden volverse constantes
families_subset_filtered <- families_subset[
  apply(families_subset, 1, sd) > 0, 
]

# PCA para la comparación de 3 grupos clínicos (control, endometriosis leve y endometriosis severa)

  # Se traspone la matriz porque prcomp espera muestras en filas y variables en columnas
  # scale=TRUE estandariza las variables (media = 0, sd = 1)
pca <- prcomp(t(families_filtered), scale=TRUE)

  # Se combinan los resultados del PCA (scores) con los metadatos
pca_df <- data.frame(pca$x, metadata)

  # Se crea una etiqueta corta de cada muestra (últimos caracteres del nombre) - útil para visualización
pca_df$sample_short <- 
  substr(rownames(pca_df), 
         nchar(rownames(pca_df)) - 2, 
         nchar(rownames(pca_df)))

  # Se define el orden de los niveles del factor "group" para controlar la visualización 
pca_df$group <- factor(pca_df$group, levels = c("control", "mild", "severe"))

# PCA de un subset específico - comparación de 2 grupos clínicos (control y endometriosis severa) - se repite el procedimiento anterior
pca_subset <- prcomp(t(families_subset_filtered), scale=TRUE)
pca_df_subset <- data.frame(pca_subset$x, metadata_subset)
pca_df_subset$sample_short <- 
  substr(rownames(pca_df_subset), 
         nchar(rownames(pca_df_subset)) - 2, 
         nchar(rownames(pca_df_subset)))

```

# Representación gráfica del PCA
```{r}
# Paleta de colores y etiquetas empleadas
group_colors <- c("control" = "#9BB874", "mild" = "#EBBA73", "severe" = "#BE500D", "endometriosis" = "#633548")
my_labels <- c(
  "control" = "Control",
  "mild"    = "Endometriosis leve",
  "severe"  = "Endometriosis severa",
  "endometriosis" = "Endometriosis"
)

# PCA visualizando 3 grupos clínicos (controles, endometriosis leve y endometriosis severa)
pc1_var <- round(summary(pca)$importance[2, "PC1"] * 100, 1)
pc2_var <- round(summary(pca)$importance[2, "PC2"] * 100, 1)

y <- ggplot(pca_df, aes(PC1, PC2, color=group)) +
  geom_point(size=4) +
  geom_text(aes(label = sample_short), vjust = -1, size = 7, face="bold", show.legend = FALSE) +
  scale_color_manual(values=group_colors, labels = my_labels, name = "Grupo clínico") +
  stat_ellipse(aes(group = group), type = "norm", linetype = 2, linewidth = 1) +
  labs (
    x = paste0("PC1 (",pc1_var,"%)"),
    y = paste0("PC2 (",pc2_var,"%)"),
    color = "group"
  ) +
  theme_classic(base_size = 14) +
    theme(axis.text.x = element_text(size = 15),
        axis.text.y = element_text(size =15),
        axis.title.y = element_text(size = 25, face = "bold", margin = margin(r = 10)),
        axis.title.x = element_text(size = 25, face = "bold", margin = margin(t = 10)),
        legend.title = element_text(size=20, face="bold"), 
        legend.text = element_text(size=18))

  # Exportación del gráfico en formato png 
ggsave("PCA_genefamilies_3grupos.png", plot = last_plot(), 
       width = 12, height = 10, dpi = 1000)

# PCA visualizando 2 grupos clínicos (control y endometriosis)
y2 <- ggplot(pca_df, aes(PC1, PC2, color=group_2)) +
  geom_point(size=4) +
  geom_text(aes(label = sample_short), vjust = -1, size = 7, face="bold", show.legend = FALSE) +
  scale_color_manual(values=group_colors, labels = my_labels, name = "Grupo clínico") +
  stat_ellipse(aes(group = group_2), type = "norm", linetype = 2, size = 1) +
  labs (
    x = paste0("PC1 (",pc1_var,"%)"),
    y = paste0("PC2 (",pc2_var,"%)"),
    color = "group"
  ) +
  theme_classic(base_size = 14) +
    theme(axis.text.x = element_text(size = 15),
        axis.text.y = element_text(size =15),
        axis.title.y = element_text(size = 25, face = "bold", margin = margin(r = 10)),
        axis.title.x = element_text(size = 25, face = "bold", margin = margin(t = 10)),
        legend.title = element_text(size=20, face="bold"), 
        legend.text = element_text(size=18))

  # Exportación del gráfico en formato png 
ggsave("PCA_genefamilies_2grupos.png", plot = last_plot(), 
       width = 12, height = 10, dpi = 1000)

# PCA entre un subset específico (control y endometriosis severa)
pc1_var_subset <- round(summary(pca_subset)$importance[2, "PC1"] * 100, 1)
pc2_var_subset <- round(summary(pca_subset)$importance[2, "PC2"] * 100, 1)

y3 <- ggplot(pca_df_subset, aes(PC1, PC2, color=group)) +
  geom_point(size=4) +
  geom_text(aes(label = sample_short), vjust = -1, size = 7, face="bold", show.legend = FALSE) +
  scale_color_manual(values=group_colors, labels = my_labels, name = "Grupo clínico") +
  stat_ellipse(aes(group = group), type = "norm", linetype = 2, size = 1) +
  labs (
    x = paste0("PC1 (",pc1_var_subset,"%)"),
    y = paste0("PC2 (",pc2_var_subset,"%)"),
    color = "group") +
  theme_classic(base_size = 14) +
    theme(axis.text.x = element_text(size = 15),
        axis.text.y = element_text(size =15),
        axis.title.y = element_text(size = 25, face = "bold", margin = margin(r = 10)),
        axis.title.x = element_text(size = 25, face = "bold", margin = margin(t = 10)),
        legend.title = element_text(size=20, face="bold"), 
        legend.text = element_text(size=18))

  # Exportación del gráfico en formato png 
ggsave("PCA_genefamilies_control_severo.png", plot = last_plot(), 
       width = 12, height = 10, dpi = 1000)
```

# Integración de variables de metadatos con PCA (3 grupos clínicos): permite evaluar si la variable clínica influye en la distribución de las muestras
```{r}
# El dataframe del PCA (pca_df) contiene las variables de metadatos correspondientes a cada muestra 
pca_df 

# Se calcula el porcentaje de varianza explicada por PC1 y PC2 (útil para etiquetar los ejes en los gráficos)
pc1_var <- round(summary(pca)$importance[2, "PC1"] * 100, 1)
pc2_var <- round(summary(pca)$importance[2, "PC2"] * 100, 1)

# Paleta de colores empleada para variables binarias
variables_colors <- c("Yes" = "#EEA43A", "No" = "#3273BC", "NA" = "#EBEBEB")

# PCA coloreado por uso de antibióticos 
ggplot(pca_df, aes(PC1, PC2, color = antibiotics)) +
  geom_point(size = 4) +
  geom_text(aes(label = sample_short), vjust = -1, size = 7, show.legend = FALSE) +
  scale_color_manual(values=variables_colors, labels = my_labels, name = "Antibióticos") +
  stat_ellipse(aes(group = group), type = "norm", linetype = 2, linewidth = 1) +
  labs (
    x = paste0("PC1 (",pc1_var,"%)"),
    y = paste0("PC2 (",pc2_var,"%)"),
    color = "group") +
  theme_classic(base_size = 14) +
  theme(
    axis.title = element_text(face = "bold"),
    axis.text.x = element_text(size = 15),
    axis.text.y = element_text(size =15),
    axis.title.y = element_text(size = 25, face = "bold", margin = margin(r = 10)),
    axis.title.x = element_text(size = 25, face = "bold", margin = margin(t = 10)),
    legend.title = element_text(size=20, face="bold"), 
    legend.text = element_text(size=18),
    legend.position = "right")
  # Exportación del gráfico en formato png 
ggsave("PCA_antibiotics.png", plot = last_plot(), 
       width = 12, height = 10, dpi = 1000)

# PCA coloreado por presencia de endometrioma
ggplot(pca_df, aes(PC1, PC2, color = endometrioma)) +
  geom_point(size = 4) +
  geom_text(aes(label = sample_short), vjust = -1, size = 7, face="bold", show.legend = FALSE) +
  scale_color_manual(values=variables_colors, labels = my_labels, name = "Endometrioma") +
  stat_ellipse(aes(group = group), type = "norm", linetype = 2, linewidth = 1) +
  labs (
    x = paste0("PC1 (",pc1_var,"%)"),
    y = paste0("PC2 (",pc2_var,"%)"),
    color = "group") +
  theme_classic(base_size = 14) +
  theme(
    axis.title = element_text(face = "bold"),
    axis.text.x = element_text(size = 15),
    axis.text.y = element_text(size =15),
    axis.title.y = element_text(size = 25, face = "bold", margin = margin(r = 10)),
    axis.title.x = element_text(size = 25, face = "bold", margin = margin(t = 10)),
    legend.title = element_text(size=20, face="bold"), 
    legend.text = element_text(size=18),
    legend.position = "right")
  # Exportación del gráfico en formato png 
ggsave("PCA_endometrioma.png", plot = last_plot(), 
       width = 12, height = 10, dpi = 1000)

# PCA coloreado por endometriosis peritoneal
ggplot(pca_df, aes(PC1, PC2, color = peritoneal_endo)) +
  geom_point(size = 4) +
  geom_text(aes(label = sample_short), vjust = -1, size = 7, face="bold", show.legend = FALSE) +
  scale_color_manual(values=variables_colors, labels = my_labels, name = "Endometriosis peritoneal") +
  stat_ellipse(aes(group = group), type = "norm", linetype = 2, linewidth = 1) +
  labs (
    x = paste0("PC1 (",pc1_var,"%)"),
    y = paste0("PC2 (",pc2_var,"%)"),
    color = "group") +
  theme_classic(base_size = 14) +
  theme(
    axis.title = element_text(face = "bold"),
    axis.text.x = element_text(size = 15),
    axis.text.y = element_text(size =15),
    axis.title.y = element_text(size = 25, face = "bold", margin = margin(r = 10)),
    axis.title.x = element_text(size = 25, face = "bold", margin = margin(t = 10)),
    legend.title = element_text(size=20, face="bold"), 
    legend.text = element_text(size=18),
    legend.position = "right")
  # Exportación del gráfico en formato png 
ggsave("PCA_endoperitoneal.png", plot = last_plot(), 
       width = 12, height = 10, dpi = 1000)

# PCA coloreado por condiciones inflamatorias
ggplot(pca_df, aes(PC1, PC2, color = inflammatory_conditions)) +
  geom_point(size = 4) +
  geom_text(aes(label = sample_short), vjust = -1, size = 7, face="bold", show.legend = FALSE) +
  scale_color_manual(values=variables_colors, labels = my_labels, name = "Inflamación") +
  stat_ellipse(aes(group = group), type = "norm", linetype = 2, linewidth = 1) +  
  labs (
    x = paste0("PC1 (",pc1_var,"%)"),
    y = paste0("PC2 (",pc2_var,"%)"),
    color = "group") +
  theme_classic(base_size = 14) +
  theme(
    axis.title = element_text(face = "bold"),
    axis.text.x = element_text(size = 15),
    axis.text.y = element_text(size =15),
    axis.title.y = element_text(size = 25, face = "bold", margin = margin(r = 10)),
    axis.title.x = element_text(size = 25, face = "bold", margin = margin(t = 10)),
    legend.title = element_text(size=20, face="bold"), 
    legend.text = element_text(size=18),
    legend.position = "right")
  # Exportación del gráfico en formato png 
ggsave("PCA_inflammation.png", plot = last_plot(), 
       width = 12, height = 10, dpi = 1000)

# Colores específicos por fase del ciclo 
variables_colors_2 <- c("Folicullar" = "#EEA43A", "Mid-luteal" = "#3273BC", "NA" = "#EBEBEB")

# PCA coloreado por fase del ciclo menstrual
ggplot(pca_df, aes(PC1, PC2, color = cycle_phase)) +
  geom_point(size = 4) +
  geom_text(aes(label = sample_short), vjust = -1, size = 7, face="bold", show.legend = FALSE) +
  scale_color_manual(values=variables_colors_2, labels = my_labels, name = "Fase del ciclo") +
  stat_ellipse(aes(group = group), type = "norm", linetype = 2, linewidth = 1) +
  labs (
    x = paste0("PC1 (",pc1_var,"%)"),
    y = paste0("PC2 (",pc2_var,"%)"),
    color = "group") +
  theme_classic(base_size = 14) +
  theme(
    axis.title = element_text(face = "bold"),
    axis.text.x = element_text(size = 15),
    axis.text.y = element_text(size =15),
    axis.title.y = element_text(size = 25, face = "bold", margin = margin(r = 10)),
    axis.title.x = element_text(size = 25, face = "bold", margin = margin(t = 10)),
    legend.title = element_text(size=20, face="bold"), 
    legend.text = element_text(size=18),
    legend.position = "right")
  # Exportación del gráfico en formato png 
ggsave("PCA_cyclephase.png", plot = last_plot(), 
       width = 12, height = 10, dpi = 1000)

# A partir de aquí se grafican variables continuas, por lo que se emplea un gradiente de color
# PCA coloreado por duración del ciclo
ggplot(pca_df, aes(PC1, PC2, color = cycle_length)) +
  geom_point(size = 4) +
  scale_color_gradient(low = "blue", high = "orange",  na.value = "#EBEBEB", name = "Días de ciclo") +
  geom_text(aes(label = sample_short), color="grey", vjust = -1, size = 7, face="bold", show.legend = FALSE) +
  stat_ellipse(aes(group = group), type = "norm", linetype = 2, linewidth = 1) +
  labs (
    x = paste0("PC1 (",pc1_var,"%)"),
    y = paste0("PC2 (",pc2_var,"%)"),
    color = "group") +
  theme_classic(base_size = 14) +
  theme(
    axis.title = element_text(face = "bold"),
    axis.text.x = element_text(size = 15),
    axis.text.y = element_text(size =15),
    axis.title.y = element_text(size = 25, face = "bold", margin = margin(r = 10)),
    axis.title.x = element_text(size = 25, face = "bold", margin = margin(t = 10)),
    legend.title = element_text(size=20, face="bold"), 
    legend.text = element_text(size=18),
    legend.position = "right")
  # Exportación del gráfico en formato png 
ggsave("PCA_cyclelength.png", plot = last_plot(), 
       width = 12, height = 10, dpi = 1000)

# PCA coloreado por edad
ggplot(pca_df, aes(PC1, PC2, color = age)) +
  geom_point(size = 4) +
  scale_color_gradient(low = "blue", high = "orange",  na.value = "#EBEBEB", name = "Edad") +
  geom_text(aes(label = sample_short), color="grey", vjust = -1, size = 7, face="bold", show.legend = FALSE) +
  stat_ellipse(aes(group = group), type = "norm", linetype = 2, linewidth = 1) +
  labs (
    x = paste0("PC1 (",pc1_var,"%)"),
    y = paste0("PC2 (",pc2_var,"%)"),
    color = "group") +
  theme_classic(base_size = 14) +
  theme(
    axis.title = element_text(face = "bold"),
    axis.text.x = element_text(size = 15),
    axis.text.y = element_text(size =15),
    axis.title.y = element_text(size = 25, face = "bold", margin = margin(r = 10)),
    axis.title.x = element_text(size = 25, face = "bold", margin = margin(t = 10)),
    legend.title = element_text(size=20, face="bold"), 
    legend.text = element_text(size=18),
    legend.position = "right")
  # Exportación del gráfico en formato png 
ggsave("PCA_age.png", plot = last_plot(), 
       width = 12, height = 10, dpi = 1000)

# PCA coloreado por índice de masa corporal (BMI)
ggplot(pca_df, aes(PC1, PC2, color = BMI)) +
  geom_point(size = 4) +
  scale_color_gradient(low = "blue", high = "orange",  na.value = "#EBEBEB", name = "BMI") +
  geom_text(aes(label = sample_short), color="grey", vjust = -1, size = 7, face="bold", show.legend = FALSE) +
  stat_ellipse(aes(group = group), type = "norm", linetype = 2, linewidth = 1) +
  labs (
    x = paste0("PC1 (",pc1_var,"%)"),
    y = paste0("PC2 (",pc2_var,"%)"),
    color = "group") +
  theme_classic(base_size = 14) +
  theme(
    axis.title = element_text(face = "bold"),
    axis.text.x = element_text(size = 15),
    axis.text.y = element_text(size =15),
    axis.title.y = element_text(size = 25, face = "bold", margin = margin(r = 10)),
    axis.title.x = element_text(size = 25, face = "bold", margin = margin(t = 10)),
    legend.title = element_text(size=20, face="bold"), 
    legend.text = element_text(size=18),
    legend.position = "right")
  # Exportación del gráfico en formato png 
ggsave("PCA_BMI.png", plot = last_plot(), 
       width = 12, height = 10, dpi = 1000)

# PCA coloreado por niveles hormonales (LH, FSH, progesterona, estradiol)
# Permite explorar asociaciones entre perfil funcional del microbioma y estado hormonal
ggplot(pca_df, aes(PC1, PC2, color = LH)) +
  geom_point(size = 4) +
  scale_color_gradient(low = "blue", high = "orange",  na.value = "#EBEBEB", name = "LH (IU/L)") +
  stat_ellipse(aes(group = group), type = "norm", linetype = 2, linewidth = 1) +
  geom_text(aes(label = sample_short), color="grey", vjust = -1, size = 7, face="bold", show.legend = FALSE) +
  labs (
    x = paste0("PC1 (",pc1_var,"%)"),
    y = paste0("PC2 (",pc2_var,"%)"),
    color = "group") +
  theme_classic(base_size = 14) +
  theme(
    axis.title = element_text(face = "bold"),
    axis.text.x = element_text(size = 15),
    axis.text.y = element_text(size =15),
    axis.title.y = element_text(size = 25, face = "bold", margin = margin(r = 10)),
    axis.title.x = element_text(size = 25, face = "bold", margin = margin(t = 10)),
    legend.title = element_text(size=20, face="bold"), 
    legend.text = element_text(size=18),
    legend.position = "right")
  # Exportación del gráfico en formato png 
ggsave("PCA_LH.png", plot = last_plot(), 
       width = 12, height = 10, dpi = 1000)

ggplot(pca_df, aes(PC1, PC2, color = FSH)) +
  geom_point(size = 4) +
  scale_color_gradient(low = "blue", high = "orange",  na.value = "#EBEBEB", name = "FSH (U/L)") +
  stat_ellipse(aes(group = group), type = "norm", linetype = 2, linewidth = 1) +
  geom_text(aes(label = sample_short), color="grey", vjust = -1, size = 7, face="bold", show.legend = FALSE) +
  labs (
    x = paste0("PC1 (",pc1_var,"%)"),
    y = paste0("PC2 (",pc2_var,"%)"),
    color = "group") +
  theme_classic(base_size = 14) +
  theme(
    axis.title = element_text(face = "bold"),
    axis.text.x = element_text(size = 15),
    axis.text.y = element_text(size =15),
    axis.title.y = element_text(size = 25, face = "bold", margin = margin(r = 10)),
    axis.title.x = element_text(size = 25, face = "bold", margin = margin(t = 10)),
    legend.title = element_text(size=20, face="bold"), 
    legend.text = element_text(size=18),
    legend.position = "right")
  # Exportación del gráfico en formato png 
ggsave("PCA_FSH.png", plot = last_plot(), 
       width = 12, height = 10, dpi = 1000)

ggplot(pca_df, aes(PC1, PC2, color = progesterone)) +
  geom_point(size = 4) +
  scale_color_gradient(low = "blue", high = "orange",  na.value = "#EBEBEB", name = "Progesterona (nmol/L)") +
  stat_ellipse(aes(group = group), type = "norm", linetype = 2, linewidth = 1) +
  geom_text(aes(label = sample_short), color="grey", vjust = -1, size = 7, face="bold", show.legend = FALSE) +
  labs (
    x = paste0("PC1 (",pc1_var,"%)"),
    y = paste0("PC2 (",pc2_var,"%)"),
    color = "group") +
  theme_classic(base_size = 14) +
  theme(
    axis.title = element_text(face = "bold"),
    axis.text.x = element_text(size = 15),
    axis.text.y = element_text(size =15),
    axis.title.y = element_text(size = 25, face = "bold", margin = margin(r = 10)),
    axis.title.x = element_text(size = 25, face = "bold", margin = margin(t = 10)),
    legend.title = element_text(size=20, face="bold"), 
    legend.text = element_text(size=18),
    legend.position = "right")
  # Exportación del gráfico en formato png 
ggsave("PCA_progesterone.png", plot = last_plot(), 
       width = 12, height = 10, dpi = 1000)

ggplot(pca_df, aes(PC1, PC2, color = oestradiol)) +
  geom_point(size = 4) +
  scale_color_gradient(low = "blue", high = "orange",  na.value = "#EBEBEB", name = "Oestradiol (pmol/L)") +
  stat_ellipse(aes(group = group), type = "norm", linetype = 2, linewidth = 1) +
  geom_text(aes(label = sample_short), color="grey", vjust = -1, size = 7, face="bold", show.legend = FALSE) +
  labs (
    x = paste0("PC1 (",pc1_var,"%)"),
    y = paste0("PC2 (",pc2_var,"%)"),
    color = "group") +
  theme_classic(base_size = 14) +
  theme(
    axis.title = element_text(face = "bold"),
    axis.text.x = element_text(size = 15),
    axis.text.y = element_text(size =15),
    axis.title.y = element_text(size = 25, face = "bold", margin = margin(r = 10)),
    axis.title.x = element_text(size = 25, face = "bold", margin = margin(t = 10)),
    legend.title = element_text(size=20, face="bold"), 
    legend.text = element_text(size=18),
    legend.position = "right")
  # Exportación del gráfico en formato png 
ggsave("PCA_oestradiol.png", plot = last_plot(), 
       width = 12, height = 10, dpi = 1000)

```

# Integración de variables de metadatos con PCA (2 grupos clínicos): permite evaluar si la variable clínica influye en la distribución de las muestras
```{r}
# El dataframe del PCA (pca_df) contiene las variables de metadatos correspondientes a cada muestra 
pca_df 

# Se calcula el porcentaje de varianza explicada por PC1 y PC2 (útil para etiquetar los ejes en los gráficos)
pc1_var <- round(summary(pca)$importance[2, "PC1"] * 100, 1)
pc2_var <- round(summary(pca)$importance[2, "PC2"] * 100, 1)

# Paleta de colores empleada para variables binarias
variables_colors <- c("Yes" = "#EEA43A", "No" = "#3273BC", "NA" = "#EBEBEB")

# PCA coloreado por uso de antibióticos 
ggplot(pca_df, aes(PC1, PC2, color = antibiotics)) +
  geom_point(size = 4) +
  geom_text(aes(label = sample_short), vjust = -1, size = 7, show.legend = FALSE) +
  scale_color_manual(values=variables_colors, labels = my_labels, name = "Antibióticos") +
  stat_ellipse(aes(group = group_2), type = "norm", linetype = 2, linewidth = 1) +
  labs (
    x = paste0("PC1 (",pc1_var,"%)"),
    y = paste0("PC2 (",pc2_var,"%)"),
    color = "group") +
  theme_classic(base_size = 14) +
  theme(
    axis.title = element_text(face = "bold"),
    axis.text.x = element_text(size = 15),
    axis.text.y = element_text(size =15),
    axis.title.y = element_text(size = 25, face = "bold", margin = margin(r = 10)),
    axis.title.x = element_text(size = 25, face = "bold", margin = margin(t = 10)),
    legend.title = element_text(size=20, face="bold"), 
    legend.text = element_text(size=18),
    legend.position = "right")
  # Exportación del gráfico en formato png 
ggsave("PCA_antibiotics_2.png", plot = last_plot(), 
       width = 12, height = 10, dpi = 1000)

# PCA coloreado por presencia de endometrioma
ggplot(pca_df, aes(PC1, PC2, color = endometrioma)) +
  geom_point(size = 4) +
  geom_text(aes(label = sample_short), vjust = -1, size = 7, face="bold", show.legend = FALSE) +
  scale_color_manual(values=variables_colors, labels = my_labels, name = "Endometrioma") +
  stat_ellipse(aes(group = group_2), type = "norm", linetype = 2, linewidth = 1) +
  labs (
    x = paste0("PC1 (",pc1_var,"%)"),
    y = paste0("PC2 (",pc2_var,"%)"),
    color = "group") +
  theme_classic(base_size = 14) +
  theme(
    axis.title = element_text(face = "bold"),
    axis.text.x = element_text(size = 15),
    axis.text.y = element_text(size =15),
    axis.title.y = element_text(size = 25, face = "bold", margin = margin(r = 10)),
    axis.title.x = element_text(size = 25, face = "bold", margin = margin(t = 10)),
    legend.title = element_text(size=20, face="bold"), 
    legend.text = element_text(size=18),
    legend.position = "right")
  # Exportación del gráfico en formato png 
ggsave("PCA_endometrioma_2.png", plot = last_plot(), 
       width = 12, height = 10, dpi = 1000)

# PCA coloreado por endometriosis peritoneal
ggplot(pca_df, aes(PC1, PC2, color = peritoneal_endo)) +
  geom_point(size = 4) +
  geom_text(aes(label = sample_short), vjust = -1, size = 7, face="bold", show.legend = FALSE) +
  scale_color_manual(values=variables_colors, labels = my_labels, name = "Endometriosis peritoneal") +
  stat_ellipse(aes(group = group_2), type = "norm", linetype = 2, linewidth = 1) +
  labs (
    x = paste0("PC1 (",pc1_var,"%)"),
    y = paste0("PC2 (",pc2_var,"%)"),
    color = "group") +
  theme_classic(base_size = 14) +
  theme(
    axis.title = element_text(face = "bold"),
    axis.text.x = element_text(size = 15),
    axis.text.y = element_text(size =15),
    axis.title.y = element_text(size = 25, face = "bold", margin = margin(r = 10)),
    axis.title.x = element_text(size = 25, face = "bold", margin = margin(t = 10)),
    legend.title = element_text(size=20, face="bold"), 
    legend.text = element_text(size=18),
    legend.position = "right")
  # Exportación del gráfico en formato png 
ggsave("PCA_endoperitoneal_2.png", plot = last_plot(), 
       width = 12, height = 10, dpi = 1000)

# PCA coloreado por condiciones inflamatorias
ggplot(pca_df, aes(PC1, PC2, color = inflammatory_conditions)) +
  geom_point(size = 4) +
  geom_text(aes(label = sample_short), vjust = -1, size = 7, face="bold", show.legend = FALSE) +
  scale_color_manual(values=variables_colors, labels = my_labels, name = "Inflamación") +
  stat_ellipse(aes(group = group_2), type = "norm", linetype = 2, linewidth = 1) +  
  labs (
    x = paste0("PC1 (",pc1_var,"%)"),
    y = paste0("PC2 (",pc2_var,"%)"),
    color = "group") +
  theme_classic(base_size = 14) +
  theme(
    axis.title = element_text(face = "bold"),
    axis.text.x = element_text(size = 15),
    axis.text.y = element_text(size =15),
    axis.title.y = element_text(size = 25, face = "bold", margin = margin(r = 10)),
    axis.title.x = element_text(size = 25, face = "bold", margin = margin(t = 10)),
    legend.title = element_text(size=20, face="bold"), 
    legend.text = element_text(size=18),
    legend.position = "right")
  # Exportación del gráfico en formato png 
ggsave("PCA_inflammation_2.png", plot = last_plot(), 
       width = 12, height = 10, dpi = 1000)

# Colores específicos por fase del ciclo 
variables_colors_2 <- c("Folicullar" = "#EEA43A", "Mid-luteal" = "#3273BC", "NA" = "#EBEBEB")

# PCA coloreado por fase del ciclo menstrual
ggplot(pca_df, aes(PC1, PC2, color = cycle_phase)) +
  geom_point(size = 4) +
  geom_text(aes(label = sample_short), vjust = -1, size = 7, face="bold", show.legend = FALSE) +
  scale_color_manual(values=variables_colors_2, labels = my_labels, name = "Fase del ciclo") +
  stat_ellipse(aes(group = group_2), type = "norm", linetype = 2, linewidth = 1) +
  labs (
    x = paste0("PC1 (",pc1_var,"%)"),
    y = paste0("PC2 (",pc2_var,"%)"),
    color = "group") +
  theme_classic(base_size = 14) +
  theme(
    axis.title = element_text(face = "bold"),
    axis.text.x = element_text(size = 15),
    axis.text.y = element_text(size =15),
    axis.title.y = element_text(size = 25, face = "bold", margin = margin(r = 10)),
    axis.title.x = element_text(size = 25, face = "bold", margin = margin(t = 10)),
    legend.title = element_text(size=20, face="bold"), 
    legend.text = element_text(size=18),
    legend.position = "right")
  # Exportación del gráfico en formato png 
ggsave("PCA_cyclephase_2.png", plot = last_plot(), 
       width = 12, height = 10, dpi = 1000)

# A partir de aquí se grafican variables continuas, por lo que se emplea un gradiente de color
# PCA coloreado por duración del ciclo
ggplot(pca_df, aes(PC1, PC2, color = cycle_length)) +
  geom_point(size = 4) +
  scale_color_gradient(low = "blue", high = "orange",  na.value = "#EBEBEB", name = "Días de ciclo") +
  geom_text(aes(label = sample_short), color="grey", vjust = -1, size = 7, face="bold", show.legend = FALSE) +
  stat_ellipse(aes(group = group_2), type = "norm", linetype = 2, linewidth = 1) +
  labs (
    x = paste0("PC1 (",pc1_var,"%)"),
    y = paste0("PC2 (",pc2_var,"%)"),
    color = "group") +
  theme_classic(base_size = 14) +
  theme(
    axis.title = element_text(face = "bold"),
    axis.text.x = element_text(size = 15),
    axis.text.y = element_text(size =15),
    axis.title.y = element_text(size = 25, face = "bold", margin = margin(r = 10)),
    axis.title.x = element_text(size = 25, face = "bold", margin = margin(t = 10)),
    legend.title = element_text(size=20, face="bold"), 
    legend.text = element_text(size=18),
    legend.position = "right")
  # Exportación del gráfico en formato png 
ggsave("PCA_cyclelength_2.png", plot = last_plot(), 
       width = 12, height = 10, dpi = 1000)

# PCA coloreado por edad
ggplot(pca_df, aes(PC1, PC2, color = age)) +
  geom_point(size = 4) +
  scale_color_gradient(low = "blue", high = "orange",  na.value = "#EBEBEB", name = "Edad") +
  geom_text(aes(label = sample_short), color="grey", vjust = -1, size = 7, face="bold", show.legend = FALSE) +
  stat_ellipse(aes(group = group_2), type = "norm", linetype = 2, linewidth = 1) +
  labs (
    x = paste0("PC1 (",pc1_var,"%)"),
    y = paste0("PC2 (",pc2_var,"%)"),
    color = "group") +
  theme_classic(base_size = 14) +
  theme(
    axis.title = element_text(face = "bold"),
    axis.text.x = element_text(size = 15),
    axis.text.y = element_text(size =15),
    axis.title.y = element_text(size = 25, face = "bold", margin = margin(r = 10)),
    axis.title.x = element_text(size = 25, face = "bold", margin = margin(t = 10)),
    legend.title = element_text(size=20, face="bold"), 
    legend.text = element_text(size=18),
    legend.position = "right")
  # Exportación del gráfico en formato png 
ggsave("PCA_age_2.png", plot = last_plot(), 
       width = 12, height = 10, dpi = 1000)

# PCA coloreado por índice de masa corporal (BMI)
ggplot(pca_df, aes(PC1, PC2, color = BMI)) +
  geom_point(size = 4) +
  scale_color_gradient(low = "blue", high = "orange",  na.value = "#EBEBEB", name = "BMI") +
  geom_text(aes(label = sample_short), color="grey", vjust = -1, size = 7, face="bold", show.legend = FALSE) +
  stat_ellipse(aes(group = group_2), type = "norm", linetype = 2, linewidth = 1) +
  labs (
    x = paste0("PC1 (",pc1_var,"%)"),
    y = paste0("PC2 (",pc2_var,"%)"),
    color = "group") +
  theme_classic(base_size = 14) +
  theme(
    axis.title = element_text(face = "bold"),
    axis.text.x = element_text(size = 15),
    axis.text.y = element_text(size =15),
    axis.title.y = element_text(size = 25, face = "bold", margin = margin(r = 10)),
    axis.title.x = element_text(size = 25, face = "bold", margin = margin(t = 10)),
    legend.title = element_text(size=20, face="bold"), 
    legend.text = element_text(size=18),
    legend.position = "right")
  # Exportación del gráfico en formato png 
ggsave("PCA_BMI_2.png", plot = last_plot(), 
       width = 12, height = 10, dpi = 1000)

# PCA coloreado por niveles hormonales (LH, FSH, progesterona, estradiol)
# Permite explorar asociaciones entre perfil funcional del microbioma y estado hormonal
ggplot(pca_df, aes(PC1, PC2, color = LH)) +
  geom_point(size = 4) +
  scale_color_gradient(low = "blue", high = "orange",  na.value = "#EBEBEB", name = "LH (IU/L)") +
  stat_ellipse(aes(group = group_2), type = "norm", linetype = 2, linewidth = 1) +
  geom_text(aes(label = sample_short), color="grey", vjust = -1, size = 7, face="bold", show.legend = FALSE) +
  labs (
    x = paste0("PC1 (",pc1_var,"%)"),
    y = paste0("PC2 (",pc2_var,"%)"),
    color = "group") +
  theme_classic(base_size = 14) +
  theme(
    axis.title = element_text(face = "bold"),
    axis.text.x = element_text(size = 15),
    axis.text.y = element_text(size =15),
    axis.title.y = element_text(size = 25, face = "bold", margin = margin(r = 10)),
    axis.title.x = element_text(size = 25, face = "bold", margin = margin(t = 10)),
    legend.title = element_text(size=20, face="bold"), 
    legend.text = element_text(size=18),
    legend.position = "right")
  # Exportación del gráfico en formato png 
ggsave("PCA_LH_2.png", plot = last_plot(), 
       width = 12, height = 10, dpi = 1000)

ggplot(pca_df, aes(PC1, PC2, color = FSH)) +
  geom_point(size = 4) +
  scale_color_gradient(low = "blue", high = "orange",  na.value = "#EBEBEB", name = "FSH (U/L)") +
  stat_ellipse(aes(group = group_2), type = "norm", linetype = 2, linewidth = 1) +
  geom_text(aes(label = sample_short), color="grey", vjust = -1, size = 7, face="bold", show.legend = FALSE) +
  labs (
    x = paste0("PC1 (",pc1_var,"%)"),
    y = paste0("PC2 (",pc2_var,"%)"),
    color = "group") +
  theme_classic(base_size = 14) +
  theme(
    axis.title = element_text(face = "bold"),
    axis.text.x = element_text(size = 15),
    axis.text.y = element_text(size =15),
    axis.title.y = element_text(size = 25, face = "bold", margin = margin(r = 10)),
    axis.title.x = element_text(size = 25, face = "bold", margin = margin(t = 10)),
    legend.title = element_text(size=20, face="bold"), 
    legend.text = element_text(size=18),
    legend.position = "right")
  # Exportación del gráfico en formato png 
ggsave("PCA_FSH_2.png", plot = last_plot(), 
       width = 12, height = 10, dpi = 1000)

ggplot(pca_df, aes(PC1, PC2, color = progesterone)) +
  geom_point(size = 4) +
  scale_color_gradient(low = "blue", high = "orange",  na.value = "#EBEBEB", name = "Progesterona (nmol/L)") +
  stat_ellipse(aes(group = group_2), type = "norm", linetype = 2, linewidth = 1) +
  geom_text(aes(label = sample_short), color="grey", vjust = -1, size = 7, face="bold", show.legend = FALSE) +
  labs (
    x = paste0("PC1 (",pc1_var,"%)"),
    y = paste0("PC2 (",pc2_var,"%)"),
    color = "group") +
  theme_classic(base_size = 14) +
  theme(
    axis.title = element_text(face = "bold"),
    axis.text.x = element_text(size = 15),
    axis.text.y = element_text(size =15),
    axis.title.y = element_text(size = 25, face = "bold", margin = margin(r = 10)),
    axis.title.x = element_text(size = 25, face = "bold", margin = margin(t = 10)),
    legend.title = element_text(size=20, face="bold"), 
    legend.text = element_text(size=18),
    legend.position = "right")
  # Exportación del gráfico en formato png 
ggsave("PCA_progesterone_2.png", plot = last_plot(), 
       width = 12, height = 10, dpi = 1000)

ggplot(pca_df, aes(PC1, PC2, color = oestradiol)) +
  geom_point(size = 4) +
  scale_color_gradient(low = "blue", high = "orange",  na.value = "#EBEBEB", name = "Oestradiol (pmol/L)") +
  stat_ellipse(aes(group = group_2), type = "norm", linetype = 2, linewidth = 1) +
  geom_text(aes(label = sample_short), color="grey", vjust = -1, size = 7, face="bold", show.legend = FALSE) +
  labs (
    x = paste0("PC1 (",pc1_var,"%)"),
    y = paste0("PC2 (",pc2_var,"%)"),
    color = "group") +
  theme_classic(base_size = 14) +
  theme(
    axis.title = element_text(face = "bold"),
    axis.text.x = element_text(size = 15),
    axis.text.y = element_text(size =15),
    axis.title.y = element_text(size = 25, face = "bold", margin = margin(r = 10)),
    axis.title.x = element_text(size = 25, face = "bold", margin = margin(t = 10)),
    legend.title = element_text(size=20, face="bold"), 
    legend.text = element_text(size=18),
    legend.position = "right")
  # Exportación del gráfico en formato png 
ggsave("PCA_oestradiol_2.png", plot = last_plot(), 
       width = 12, height = 10, dpi = 1000)

```


# Análisis diferencial entre grupos clínicos
```{r}
# Variable de agrupación (3 grupos: control, leve, severa)
groups <- metadata$group

# Para cada familia génica (fila), se aplica un test de Kruskal-Wallis (no paramétrico, adecuado para datos que no siguen distribución normal)
pvalues <- apply(families_filtered, 1, function(x){
  kruskal.test(x ~ groups)$p.value
})

# Corrección por múltiples comparaciones (FDR)
p_adj <- p.adjust(pvalues, method="fdr")

# Tabla resumen con los resultados del análisis diferencial
results <- data.frame(
  Gene_family = rownames(families_filtered),
  pvalue = pvalues,
  FDR = p_adj)

# Variable de agrupación (2 grupos: control y endometriosis)
groups_2 <- metadata$group_2

# Mismo procedimiento: test de Kruskal-Wallis y corrección FDR
pvalues_2 <- apply(families_filtered, 1, function(x){
  kruskal.test(x ~ groups_2)$p.value
})
p_adj_2 <- p.adjust(pvalues_2, method="fdr") 

# Tabla resumen con los resultados del análisis diferencial 2
results_2 <- data.frame(
  Gene_family = rownames(families_filtered),
  pvalue = pvalues_2,
  FDR = p_adj_2)

# Comparaciones por pares: se realizan tests de Wilcoxon entre cada par de grupos
pairwise_results <- lapply(1:nrow(families_filtered), function(i){
  # Valores de abundancia para una familia génica concreta
  x <- as.numeric(families_filtered[i, ])
  # Test de Wilcoxon por pares con corrección FDR
  pw <- pairwise.wilcox.test(x, groups, p.adjust.method = "fdr")
  # Convertir matriz de p-valores a formato largo (tidy)
  df <- as.data.frame(as.table(pw$p.value))
  # Renombrar columnas
  colnames(df) <- c("group1", "group2", "pvalue")
  # Añadir identificador de la familia génica (EC)
  df$Gene_family <- rownames(families_filtered)[i]
  df
})

# Dataframe resumen con todos los resultados
pairwise_results <- do.call(rbind, pairwise_results)

```

# Selección de funciones candidatas
```{r}
# Para la comparación de 3 grupos clínicos, se filtra por significancia estadística (p-valor < 0.05 y FDR permisivo)
candidates <- results[results$FDR <= 0.2 & results$pvalue < 0.05,] 

# Para la comparación de 2 grupos, se filtra solo por p-valor (más laxo)
candidates_2 <- results_2[results_2$pvalue < 0.05,] 

```

# Anotación funcional de ECs (traducción a información biológica)
```{r}
library(clusterProfiler)
library(KEGGREST)

# COMPARACIÓN PRINCIPAL: control vs endometriosis
  # Lista de ECs signficativas
ec_ids_2 <- candidates_2$Gene_family
  # Se crea una lista donde se va guardando la información funcional 
ec_list_2 <- list()

  # Se extrae información útil: EC, nombre de enzima, reacción, producto, comentarios y genes
for (i in seq_along(ec_ids_2)) {
  ec <- ec_ids_2[i]
  # Consulta a KEGG (como puede fallar, se utiliza la función tryCatch)
  info <- tryCatch(keggGet(paste0("ec:", ec))[[1]], error = function(e) NULL)
  if (!is.null(info)) {
    # Nombre de la enzima
    name <- if (!is.null(info$NAME)) paste(info$NAME, collapse = "; ") else NA
    # Reacción catalizada
    reaction <- if (!is.null(info$REACTION)) paste(info$REACTION, collapse = "; ") else NA
    # Pathways asociados
    pathway <- if (!is.null(info$PATHWAY)) paste(names(info$PATHWAY), collapse = "; ") else NA
  } else {
    name <- NA
    reaction <- NA
    pathway <- NA
  }
  
  # Guardar toda la información junto con los estadísticos (se añaden pvalue y FDR desde candidates_2)
ec_list_2[[i]] <- data.frame(
  EC = ec,
  Name = name,
  Reaction = reaction,
  Pathway = pathway,
  pvalue = candidates_2$pvalue[i],
  FDR = candidates_2$FDR[i],
  stringsAsFactors = FALSE
  )
}

# Unir todo en una tabla final
ec_table_2 <- do.call(rbind, ec_list_2)

# Corrección manual de EC transferido
  # Identificar fila 
i <- which(ec_table_2$EC == "3.6.3.20")
i2 <- which(rownames(families_filtered) == "3.6.3.20")
  # Actualizar EC manualmente 
ec_table_2$EC[i] <- "7.6.2.10"
rownames(families_filtered)[i2] <- "7.6.2.10"
  # Volver a consultar KEGG con el EC correcto
info <- keggGet(paste0("ec:", ec_table_2$EC[i]))[[1]]
  # Extraer información actualizada
name <- if(!is.null(info$NAME)) paste(info$NAME, collapse = "; ") else NA
reaction <- if(!is.null(info$REACTION)) paste(info$REACTION, collapse = "; ") else NA
pathway <- if(!is.null(info$PATHWAY)) paste(names(info$PATHWAY), collapse = "; ") else NA
  # Actualizar fila correspondiente en ec_table_2
ec_table_2$Name[i] <- name
ec_table_2$Reaction[i] <- reaction
ec_table_2$Pathway[i] <- pathway

# Filtrar ECs con anotación válida (información para "name")
ec_table_complete_2 <-  ec_table_2[
  complete.cases(ec_table_2[, c("Name")]), 
]


# COMPARACIÓN SECUNDARIA: control vs leve vs severa. Se repite el mismo procedimiento que antes.
ec_ids <- candidates$Gene_family

ec_list <- list()
for (i in seq_along(ec_ids)) {
  ec <- ec_ids[i]
  info <- tryCatch(keggGet(paste0("ec:", ec))[[1]], error = function(e) NULL)
  if (!is.null(info)) {
    name <- if (!is.null(info$NAME)) paste(info$NAME, collapse = "; ") else NA
    reaction <- if (!is.null(info$REACTION)) paste(info$REACTION, collapse = "; ") else NA
    pathway <- if (!is.null(info$PATHWAY)) paste(names(info$PATHWAY), collapse = "; ") else NA
  } else {
    name <- NA
    reaction <- NA
    pathway <- NA
  }

ec_list[[i]] <- data.frame(
  EC = ec,
  Name = name,
  Reaction = reaction,
  Pathway = pathway,
  pvalue = candidates$pvalue[i],
  FDR = candidates$FDR[i],
  stringsAsFactors = FALSE
  )
}

ec_table <- do.call(rbind, ec_list)

# Corrección manual de otro EC transferido
i <- which(ec_table$EC == "5.99.1.2")
i2 <- which(rownames(families_filtered) == "5.99.1.2")
ec_table$EC[i] <- "5.6.2.1"
rownames(families_filtered)[i2] <- "5.6.2.1"
info <- keggGet(paste0("ec:", ec_table$EC[i]))[[1]]
name <- if(!is.null(info$NAME)) paste(info$NAME, collapse = "; ") else NA
reaction <- if(!is.null(info$REACTION)) paste(info$REACTION, collapse = "; ") else NA
pathway <- if(!is.null(info$PATHWAY)) paste(names(info$PATHWAY), collapse = "; ") else NA

ec_table$Name[i] <- name
ec_table$Reaction[i] <- reaction
ec_table$Pathway[i] <- pathway

# Filtrar ECs con anotación válida (información para "name")
ec_table_complete <-  ec_table[
  complete.cases(ec_table[, c("Name")]), 
]

# Selección de los top candidatos: aquellas ECs más significativas (menor p-valor)
  # 3 grupos
top_ec <- ec_table_complete[order(ec_table_complete$pvalue), ][1:12, ]
  # 2 grupos
top_ec_2 <- ec_table_complete_2[order(ec_table_complete_2$pvalue), ][1:12, ]
```


# Barplots de abundancia relativa (3 grupos clínicos)
```{r}
# Generar lista para guardar los gráficos
plots <- list()

for (i in 1:12) {
  # Código EC de la enzima
  ec_code <- top_ec$EC[i]
  # Nombre de la enzima (solo el primero si hay varios separados por ';')
  ec_name <- strsplit(top_ec$Name[i], ";")[[1]][1]
  # Se extraen valores de abundancia para esa EC en todas las muestras
  values <- as.numeric(families_filtered[ec_code,])
  # Dataframe con abundancia + grupo para ggplot
  df <- data.frame(
    value = values,
    group = metadata$group
  )
  # Se genera boxplot con puntos individuales (jitter)
  plots[[i]] <- ggplot(df, aes(x = group, y = value, fill = group)) +
    # Boxplot sin mostrar outliers (para evitar duplicarlos con jitter)
    geom_boxplot(outlier.shape = NA) + 
    # Puntos individuales (se corresponden a cada muestra)
    geom_jitter(width = 0.15, size = 2, color = "grey60", alpha = 0.6) +
    # Colores por grupo
    scale_fill_manual(values = group_colors, label = my_labels) +
    # Personalizar etiquetas eje X
    scale_x_discrete(labels = my_labels) +
    # Título con nombre de la enzima
    ggtitle(ec_name) + 
    # Estética
    theme_bw() + 
    theme(axis.title = element_blank(),
          axis.text.x = element_text(size = 10, angle = 45, hjust = 1),
        axis.text.y = element_text(size =10),
        plot.title = element_text(size = 12, face = "bold"),
        legend.position = "none")
}

print(plots)
```


# Barplots de abundancia relativa (2 grupos clínicos)
```{r}
# Se repite el procedimiento anterior
plots_2 <- list()
for (i in 1:12) {
  ec_code <- top_ec_2$EC[i]
  ec_name <- strsplit(top_ec_2$Name[i], ";")[[1]][1]
  values <- as.numeric(families_filtered[ec_code,])
  df <- data.frame(
    value = values,
    group = metadata$group_2
  )
  plots_2[[i]] <- ggplot(df, aes(x = group, y = value, fill = group)) +
    geom_boxplot(outlier.shape = NA) + 
    geom_jitter(width = 0.15, size = 2, color = "grey60", alpha = 0.6) +
    scale_fill_manual(values = group_colors) + 
    scale_x_discrete(labels = my_labels) +
    ggtitle(ec_name) + 
    theme_bw() + 
    theme(axis.title = element_blank(),
          axis.text.x = element_text(angle = 45, hjust = 1, size = 10),
          axis.text.y = element_text(size = 10),   
          plot.title = element_text(size = 12,  face = "bold"),
          legend.position = "none")
}
print(plots_2)
```

# Agrupación de barplots en un solo archivo
```{r}
library(patchwork)

wrap_plots(plots, ncol=3) +
  plot_annotation(
  title = "Abundancia relativa de ECs más significativas",
  theme = theme(plot.title = element_text(size = 25, face = "bold"))
  ) &
labs(y=expression(log[10]("Abundancia relativa"))
     ) &  
theme(
  axis.title.y = element_text(size=12))

  # Exportación en formato png 
ggsave("barplots_3grupos.png", plot = last_plot(), 
       width = 15, height = 20, dpi = 1000)

wrap_plots(plots_2, ncol=3) + 
  plot_annotation(
    title = "Abundancia relativa de ECs más significativas",
    theme = theme(plot.title = element_text(size = 25, face = "bold"))
    ) &
labs(y=expression(log[10]("Abundancia relativa"))
     ) &
theme(
  axis.title.y = element_text(size=12))
    
  # Exportación en formato png 
ggsave("barplots_2grupos.png", plot = last_plot(), 
       width = 15, height = 20, dpi = 1000)
```

# Análisis de contribución funcional por especie (stacked barplots)
```{r}
library(tidyverse)

# Cargar tabla de abundancia estratificada (EC | especie), donde cada fila representa una función (EC) contribuida por una especie concreta
df_contribution <- read.delim("../humann/genefamilies_tables_EC_relab/genefamilies_joined_EC_relab_stratified.tsv", header = TRUE, row.names = 1, check.names = FALSE)

# Convertir la matriz a formato largo (tidy). Ahora cada fila es (feature = EC|Species, Sample, Abundance)
df_contribution_long <- df_contribution %>%
  rownames_to_column("feature") %>%
  pivot_longer(-feature, names_to = "Sample", values_to = "Abundance")

# Separar la columna "feature" en EC (función enzimática) y "Species" (taxón que contribuye a esa función)
df_contribution_long <- df_contribution_long %>%
  separate(feature, into = c("EC", "Species"), sep = "\\|")

# Seleccionar las ECs de interés previamente identificadas y eliminar anotaciones no clasificadas
ecs <- c("2.7.7.41", "2.7.1.30", "6.1.1.21", "4.3.1.17", "5.99.1.2", "3.4.13.9", "5.1.3.14", "2.7.2.3", "2.8.1.4", "2.7.1.11", "2.1.1.228", "6.1.1.6")
df_contribution_ec <- df_contribution_long %>%
  filter(!grepl("unclassified", Species, ignore.case = TRUE)) %>%
  filter(EC %in% ecs)

# Integrar metadatos:
  # Limpiar el nombre de la muestra
df_contribution_ec$Sample <- sub("_.*", "", df_contribution_ec$Sample)
  # Asignar grupo clínico
df_contribution_ec_2 <- df_contribution_ec
df_contribution_ec$Group <- metadata$group[match(df_contribution_ec$Sample, rownames(metadata))]
df_contribution_ec_2$Group <- metadata$group_2[match(df_contribution_ec_2$Sample, rownames(metadata))]

# 3 GRUPOS CLÍNICOS
# Calcular abundancia total por EC + grupo clínico + especie para ver qué especies contribuyen más en cada grupo
df_contribution_sum <- df_contribution_ec %>%
  group_by(EC, Group, Species) %>%
  summarise(Abundance = sum(Abundance), .groups = "drop")

# Seleccionar las 5 especies más abundantes por cada EC
top_species_contribution <- df_contribution_sum %>%
  group_by(EC, Species) %>%
  summarise(total = sum(Abundance), .groups = "drop") %>%
  group_by(EC) %>%
  slice_max(total, n = 5)

# Filtrar dataset para mantener solo las especies principales
df_stackedplot <- df_contribution_sum %>%
  filter(Species %in% top_species_contribution$Species)

# Agrupar el resto de especies en la categoría ("Otros") para no perder información, pero simplificar la visualización
df_other <- df_contribution_sum %>%
  filter(!Species %in% top_species_contribution$Species) %>%
  group_by(EC, Group) %>%
  summarise(Abundance = sum(Abundance), .groups = "drop") %>%
  mutate(Species = "Otros")

# Combinar especies principales + "Otros"
df_stackedplot <- bind_rows(df_stackedplot, df_other)

# Paleta de colores empleada 
palette <- c(
"#E4BD7E", "#BB785B", "#AE779D","#C1D399","#8B9556","#C7DAD2","#799EA3","#415A77",
"#9A8A54","#DCBFAA", "#50303E", "#9D5B6A", "#CDBCD0", "grey"
)

# Etiquetas interpretables para las ECs (nombres de enzimas)
ec_labels <- c(
  "2.7.7.41" = "phosphatidate cytidylyltransferase",
  "2.7.1.30" = "glycerol kinase",
  "6.1.1.21" = "histidine-tRNA ligase",
  "4.3.1.17" = "L-serine ammonia-lyase",
  "5.99.1.2" = "DNA topoisomerase",
  "3.4.13.9" = "X-Pro dipeptidase",
  "5.1.3.14" = "UDP-N-acetylglucosamine 2-epimerase ",
  "2.7.2.3" = "phosphoglycerate kinase",
  "2.8.1.4" = "tRNA uracil 4-sulfurtransferase",
  "2.7.1.11"= "6-phosphofructokinase",
  "2.1.1.228" = "tRNA(G37-N1)-methyltransferase",
  "6.1.1.6" = "lysine-tRNA ligase"
)

# Representación gráfica: barras apiladas que representan la contribución de cada especie a cada EC, y la comparación entre grupos clínicos. Se hace una gráfica por cada EC seleccionada. 
ggplot(df_stackedplot, aes(x = Group, y = Abundance, fill = Species)) +
  geom_bar(stat = "identity", color = "black", linewidth = 0.1) +
  facet_wrap(~EC, scales = "free_y", labeller = as_labeller(ec_labels), ncol=3) +
  scale_x_discrete(labels = my_labels) +
  theme_minimal() +
  scale_fill_manual(values = palette) +
  labs(x = "", y = "Abundancia relativa", fill = "Especies") +
  theme(axis.text.x = element_text(angle = 45, hjust = 1, face = "bold"),
        axis.title.y = element_text(size = 16, face = "bold", margin = margin(r = 10)),
        axis.title = element_text(size = 16, face="bold"),
        legend.title = element_text(size=13, face="bold"),
        strip.text = element_text(size = 8.5, face="bold"))
ggsave("stacked_plot_ecs.png", plot = last_plot(), 
       width = 13, height = 13, dpi = 1000)

# 2 GRUPOS CLÍNICOS
df_contribution_sum_2 <- df_contribution_ec_2 %>%
  group_by(EC, Group, Species) %>%
  summarise(Abundance = sum(Abundance), .groups = "drop")

top_species_contribution_2 <- df_contribution_sum_2 %>%
  group_by(EC, Species) %>%
  summarise(total = sum(Abundance), .groups = "drop") %>%
  group_by(EC) %>%
  slice_max(total, n = 5)

df_stackedplot_2 <- df_contribution_sum_2 %>%
  filter(Species %in% top_species_contribution_2$Species)

df_other_2 <- df_contribution_sum_2 %>%
  filter(!Species %in% top_species_contribution_2$Species) %>%
  group_by(EC, Group) %>%
  summarise(Abundance = sum(Abundance), .groups = "drop") %>%
  mutate(Species = "Otros")

df_stackedplot_2 <- bind_rows(df_stackedplot_2, df_other_2)

ggplot(df_stackedplot_2, aes(x = Group, y = Abundance, fill = Species)) +
  geom_bar(stat = "identity", color = "black", linewidth = 0.1) +
  facet_wrap(~EC, scales = "free_y", labeller = as_labeller(ec_labels), ncol=3) +
  scale_x_discrete(labels = my_labels) +
  theme_minimal() +
  scale_fill_manual(values = palette) +
  labs(x = "", y = "Abundancia relativa", fill = "Especies") +
  theme(axis.text.x = element_text(angle = 45, hjust = 1, face = "bold"),
        axis.title.y = element_text(size = 16, face = "bold", margin = margin(r = 10)),
        axis.title = element_text(size = 16, face="bold"),
        legend.title = element_text(size=13, face="bold"),
        strip.text = element_text(size = 10, face="bold"))
ggsave("stacked_plot_ecs_2.png", plot = last_plot(), 
       width = 12, height = 8, dpi = 1000)
```
 
