## ANÁLISIS FUNCIONAL DEL MICROBIOMA MEDIANTE HUMAnN

En este bloque se realiza un análisis funcional del microbioma a partir de la tabla de abundancias de vías metabólicas generada con HUMAnN.

El flujo de trabajo incluye:
- Importación y preprocesamiento de datos.
- Integración y curado de metadatos clínicos.
- Análisis exploratorio mediante PCA para evaluar la separación entre grupos clínicos.
- Identificación de vías metabólicas diferenciales entre grupos mediante tests estadísticos no paramétricos.
- Anotación funcional de enzimas utilizando bases de datos como KEGG.
- Representación gráfica de funciones relevantes.
- Análisis de contribución funcional por especie mediante gráficos apilados.

Este análisis permite caracterizar diferencias funcionales del microbioma entre grupos y explorar su posible relación con variables clínicas y hormonales.

# Instalar paquetes necesarios y cargar librerías
```{r}
install.packages("tidyverse")
install.packages("pheatmap")
install.packages("vegan")

library(tidyverse)
library(pheatmap)
library(vegan)
```

# Definir directorio de trabajo
```{r}
directory <- "~/tfm_bioinfo/analysis/humann/"
setwd(directory)
getwd()
```

# Importar archivos necesarios
```{r}
# Tabla no estratificada de vías metabólicas (normalizada a abundancia relativa)
pathways_relab <- read.table(
  "~/tfm_bioinfo/analysis/humann/pathabundance_tables_relab/pathabundance_joined_relab_unstratified.tsv",
  header=TRUE,
  comment.char = "",
  row.names = 1,
  col.names = c("Pathways","SRR30543090","SRR30543092","SRR30543093","SRR30543094",
                "SRR30543095","SRR30543096","SRR30543097","SRR30543098","SRR30543099",
                "SRR30543100","SRR30543101","SRR30543103","SRR30543104","SRR30543105",
                "SRR30543106","SRR30543107","SRR30543108","SRR30543109","SRR30543110",
                "SRR30543111","SRR30543112","SRR30543114","SRR30543115","SRR30543116",
                "SRR30543117","SRR30543118"),
  sep="\t"
)

# Cargar metadatos
metadata <- read.table(
  "~/tfm_bioinfo/metadata/metadata_samples_groups.txt", 
  sep="\t", 
  header=TRUE,
  row.names = 1,
  )
```

# Modificación de variables de metadatos
```{r}
# Variables binarias:
  # Antibióticos
metadata$antibiotics <- factor(
  metadata$antibiotics,
  levels = c(0,1),
  labels = c("No", "Yes")
)
  # Endometrioma
metadata$endometrioma <- factor(
  metadata$endometrioma,
  levels = c(0,1),
  labels = c("No", "Yes")
)
  # Endometriosis peritoneal
metadata$peritoneal_endo <- factor(
  metadata$peritoneal_endo,
  levels = c(0,1),
  labels = c("No", "Yes")
)
  # Inflamación 
metadata$inflammatory_conditions <- factor(
  metadata$inflammatory_conditions,
  levels = c(0,1),
  labels = c("No", "Yes")
)
  # Fase del ciclo
metadata$cycle_phase <- factor(
  metadata$cycle_phase,
  levels = c(0,1),
  labels = c("Folicullar", "Mid-luteal")
)

# Variables discretas
  # cycle_length
metadata$cycle_length <- as.numeric(metadata$cycle_length)
  # age
metadata$age <- as.numeric(metadata$age)

# Variables continuas
  # BMI
metadata$BMI <- as.numeric(gsub(",", ".", metadata$BMI))
  # LH
metadata$LH <- as.numeric(gsub(",", ".", metadata$LH))
  # FSH
metadata$FSH <- as.numeric(gsub(",", ".", metadata$FSH))
  # insulin 
metadata$insulin <- as.numeric(gsub(",", ".", metadata$insulin))
  # progesterone
metadata$progesterone <- as.numeric(gsub(",", ".", metadata$progesterone))
  # oestradiol 
metadata$oestradiol <- as.numeric(gsub(",", ".", metadata$oestradiol))

# Subconjunto de metadatos para análisis comparativos entre 2 grupos clínicos específicos (control y endometriosis severa)
metadata_subset <- metadata[metadata$group %in% c("control", "severe"), ]
```

# Preprocesamiento
```{r}
# Filtrar rutas metabólicas de baja abundancia (<0.0001) para reducir el ruido y centrarse en aquellas con una contribución relevante.
pathways_relab_filtered <- pathways_relab[rowMeans(pathways_relab) > 0.0001,]

# Transformación logarítmica para mejorar visualización
pathways_relab_log <- log10(pathways_relab_filtered + 1e-6)
```

# Análisis de componentes principales (PCA) sobre las abundancias relativas de rutas para evaluar si los grupos clínicos se separan funcionalmente
```{r}
# Filtrado de rutas cuya desviación estándar es 0, ya que no aportan información para el PCA (todas las muestras tienen el mismo valor)
pathways_filtered <- pathways_relab_log[
  apply(pathways_relab_log, 1, sd) > 0, 
]

# Subconjunto de datos (comparación especial control vs endometriosis severa)
pathways_subset <- pathways_relab_log[, rownames(metadata_subset)]
# Se vuelve a aplicar el filtrado porque al reducir el número de muestras, algunas rutas pueden volverse constantes
pathways_subset_filtered <- pathways_subset[
  apply(pathways_subset, 1, sd) > 0,
]

# PCA para la comparación de 3 grupos clínicos (control, endometriosis leve y endometriosis severa)

  # Se traspone la matriz porque prcomp espera muestras en filas y variables en columnas
  # scale=TRUE estandariza las variables (media = 0, sd = 1)
pca <- prcomp(t(pathways_filtered), scale=TRUE)

  # Se combinan los resultados del PCA (scores) con los metadatos
pca_df <- data.frame(pca$x, metadata)

  # Se crea una etiqueta corta de cada muestra (últimos caracteres del nombre) - útil para visualización
pca_df$sample_short <- 
  substr(rownames(pca_df), 
         nchar(rownames(pca_df)) - 2, 
         nchar(rownames(pca_df)))

  # Se define el orden de los niveles del factor "group" para controlar la visualización
pca_df$group <- factor(pca_df$group, levels = c("control", "mild", "severe"))

# PCA de un subset específico - comparación de 2 grupos clínicos (control y endometriosis severa) - se repite el procedimiento anterior
pca_subset <- prcomp(t(pathways_subset), scale=TRUE)
pca_df_subset <- data.frame(pca_subset$x, metadata_subset)
pca_df_subset$sample_short <- 
  substr(rownames(pca_df_subset), 
         nchar(rownames(pca_df_subset)) - 2, 
         nchar(rownames(pca_df_subset)))

```


# Representación gráfica del PCA
```{r}
# Paleta de colores y etiquetas empleadas
group_colors <- c("control" = "#9BB874", "mild" = "#EBBA73", "severe" = "#BE500D", "endometriosis" = "#633548")

my_labels <- c(
  "control" = "Control",
  "mild"    = "Endometriosis leve",
  "severe"  = "Endometriosis severa",
  "endometriosis" = "Endometriosis"
)

# PCA visualizando 3 grupos clínicos (controles, endometriosis leve y endometriosis severa)
pc1_var <- round(summary(pca)$importance[2, "PC1"] * 100, 1)
pc2_var <- round(summary(pca)$importance[2, "PC2"] * 100, 1)

ggplot(pca_df, aes(PC1, PC2, color=group)) +
  geom_point(size=4) +
  geom_text(aes(label = sample_short), vjust = -1, size = 7, face="bold", show.legend = FALSE) +
  scale_color_manual(values=group_colors, labels = my_labels, name = "Grupo clínico") +
  stat_ellipse(aes(group = group), type = "norm", linetype = 2, linewidth = 1) +
  labs (
    x = paste0("PC1 (",pc1_var,"%)"),
    y = paste0("PC2 (",pc2_var,"%)"),
    color = "group"
  ) +
  theme_classic(base_size = 14) +
  theme(axis.text.x = element_text(size = 15),
        axis.text.y = element_text(size =15),
        axis.title.y = element_text(size = 25, face = "bold", margin = margin(r = 10)),
        axis.title.x = element_text(size = 25, face = "bold", margin = margin(t = 10)),
        legend.title = element_text(size=20, face="bold"),
        legend.text = element_text(size=18))

  # Exportación del gráfico en formato png
ggsave("PCA_pathabundance_3grupos.png", plot = last_plot(),
       width = 12, height = 10, dpi = 1000)


# PCA visualizando 2 grupos clínicos (control y endometriosis)
ggplot(pca_df, aes(PC1, PC2, color=group_2)) +
  geom_point(size=4) +
  geom_text(aes(label = sample_short), vjust = -1, size = 7, face="bold", show.legend = FALSE) +
  scale_color_manual(values=group_colors, labels = my_labels, name = "Grupo clínico") +
  stat_ellipse(aes(group = group_2), type = "norm", linetype = 2, size = 1) + 
  labs (
    x = paste0("PC1 (",pc1_var,"%)"),
    y = paste0("PC2 (",pc2_var,"%)"),
    color = "group"
  ) +
  theme_classic(base_size = 14) +
  theme(axis.text.x = element_text(size = 15),
        axis.text.y = element_text(size =15),
        axis.title.y = element_text(size = 25, face = "bold", margin = margin(r = 10)),
        axis.title.x = element_text(size = 25, face = "bold", margin = margin(t = 10)),
        legend.title = element_text(size=20, face="bold"),
        legend.text = element_text(size=18))

  # Exportación del gráfico en formato png
ggsave("PCA_pathabundance_2grupos.png", plot = last_plot(),
       width = 12, height = 10, dpi = 1000)


# PCA entre un subset específico (control y endometriosis severa)
pc1_var_subset <- round(summary(pca_subset)$importance[2, "PC1"] * 100, 1)
pc2_var_subset <- round(summary(pca_subset)$importance[2, "PC2"] * 100, 1)

ggplot(pca_df_subset, aes(PC1, PC2, color=group)) +
  geom_point(size=4) +
  geom_text(aes(label = sample_short), vjust = -1, size = 7, face="bold", show.legend = FALSE) +
  scale_color_manual(values=group_colors, labels = my_labels, name = "Grupo clínico") +
  stat_ellipse(aes(group = group), type = "norm", linetype = 2, size = 1) +
  labs (
    x = paste0("PC1 (",pc1_var_subset,"%)"),
    y = paste0("PC2 (",pc2_var_subset,"%)"),
    color = "group") +
  theme_classic(base_size = 14) +
  theme(axis.text.x = element_text(size = 15),
        axis.text.y = element_text(size =15),
        axis.title.y = element_text(size = 25, face = "bold", margin = margin(r = 10)),
        axis.title.x = element_text(size = 25, face = "bold", margin = margin(t = 10)),
        legend.title = element_text(size=20, face="bold"),
        legend.text = element_text(size=18))

  # Exportación del gráfico en formato png
ggsave("PCA_pathabundance_control_severo.png", plot = last_plot(),
       width = 12, height = 10, dpi = 1000)
```


# Integración de variables de metadatos con PCA (3 grupos clínicos): permite evaluar si la variable clínica influye en la distribución de las muestras
```{r}
# El dataframe del PCA (pca_df) contiene las variables de metadatos correspondientes a cada muestra
pca_df

# Se calcula el porcentaje de varianza explicada por PC1 y PC2 (útil para etiquetar los ejes en los gráficos)
pc1_var <- round(summary(pca)$importance[2, "PC1"] * 100, 1)
pc2_var <- round(summary(pca)$importance[2, "PC2"] * 100, 1)

# Paleta de colores empleada para variables binarias
variables_colors <- c("Yes" = "#EEA43A", "No" = "#3273BC", "NA" = "#EBEBEB")

# PCA coloreado por uso de antibióticos
ggplot(pca_df, aes(PC1, PC2, color = antibiotics)) +
  geom_point(size = 4) +
  geom_text(aes(label = sample_short), vjust = -1, size = 7, show.legend = FALSE) +
  scale_color_manual(values=variables_colors, labels = my_labels, name = "Antibióticos") +
  stat_ellipse(aes(group = group), type = "norm", linetype = 2, linewidth = 1) +
  labs (
    x = paste0("PC1 (",pc1_var,"%)"),
    y = paste0("PC2 (",pc2_var,"%)"),
    color = "group") +
  theme_classic(base_size = 14) +
  theme(
    axis.title = element_text(face = "bold"),
    axis.text.x = element_text(size = 15),
    axis.text.y = element_text(size =15),
    axis.title.y = element_text(size = 25, face = "bold", margin = margin(r = 10)),
    axis.title.x = element_text(size = 25, face = "bold", margin = margin(t = 10)),
    legend.title = element_text(size=20, face="bold"),
    legend.text = element_text(size=18),
    legend.position = "right")
  # Exportación del gráfico en formato png
ggsave("PCA_antibiotics.png", plot = last_plot(),
       width = 12, height = 10, dpi = 1000)

# PCA coloreado por presencia de endometrioma
ggplot(pca_df, aes(PC1, PC2, color = endometrioma)) +
  geom_point(size = 4) +
  geom_text(aes(label = sample_short), vjust = -1, size = 7, face="bold", show.legend = FALSE) +
  scale_color_manual(values=variables_colors, labels = my_labels, name = "Endometrioma") +
  stat_ellipse(aes(group = group), type = "norm", linetype = 2, linewidth = 1) +
  labs (
    x = paste0("PC1 (",pc1_var,"%)"),
    y = paste0("PC2 (",pc2_var,"%)"),
    color = "group") +
  theme_classic(base_size = 14) +
  theme(
    axis.title = element_text(face = "bold"),
    axis.text.x = element_text(size = 15),
    axis.text.y = element_text(size =15),
    axis.title.y = element_text(size = 25, face = "bold", margin = margin(r = 10)),
    axis.title.x = element_text(size = 25, face = "bold", margin = margin(t = 10)),
    legend.title = element_text(size=20, face="bold"),
    legend.text = element_text(size=18),
    legend.position = "right")
  # Exportación del gráfico en formato png
ggsave("PCA_endometrioma.png", plot = last_plot(),
       width = 12, height = 10, dpi = 1000)

# PCA coloreado por endometriosis peritoneal
ggplot(pca_df, aes(PC1, PC2, color = peritoneal_endo)) +
  geom_point(size = 4) +
  geom_text(aes(label = sample_short), vjust = -1, size = 7, face="bold", show.legend = FALSE) +
  scale_color_manual(values=variables_colors, labels = my_labels, name = "Endometriosis peritoneal") +
  stat_ellipse(aes(group = group), type = "norm", linetype = 2, linewidth = 1) +
  labs (
    x = paste0("PC1 (",pc1_var,"%)"),
    y = paste0("PC2 (",pc2_var,"%)"),
    color = "group") +
  theme_classic(base_size = 14) +
  theme(
    axis.title = element_text(face = "bold"),
    axis.text.x = element_text(size = 15),
    axis.text.y = element_text(size =15),
    axis.title.y = element_text(size = 25, face = "bold", margin = margin(r = 10)),
    axis.title.x = element_text(size = 25, face = "bold", margin = margin(t = 10)),
    legend.title = element_text(size=20, face="bold"),
    legend.text = element_text(size=18),
    legend.position = "right")
  # Exportación del gráfico en formato png
ggsave("PCA_endoperitoneal.png", plot = last_plot(),
       width = 12, height = 10, dpi = 1000)

# PCA coloreado por condiciones inflamatorias
ggplot(pca_df, aes(PC1, PC2, color = inflammatory_conditions)) +
  geom_point(size = 4) +
  geom_text(aes(label = sample_short), vjust = -1, size = 7, face="bold", show.legend = FALSE) +
  scale_color_manual(values=variables_colors, labels = my_labels, name = "Inflamación") +
  stat_ellipse(aes(group = group), type = "norm", linetype = 2, linewidth = 1) +
  labs (
    x = paste0("PC1 (",pc1_var,"%)"),
    y = paste0("PC2 (",pc2_var,"%)"),
    color = "group") +
  theme_classic(base_size = 14) +
  theme(
    axis.title = element_text(face = "bold"),
    axis.text.x = element_text(size = 15),
    axis.text.y = element_text(size =15),
    axis.title.y = element_text(size = 25, face = "bold", margin = margin(r = 10)),
    axis.title.x = element_text(size = 25, face = "bold", margin = margin(t = 10)),
    legend.title = element_text(size=20, face="bold"),
    legend.text = element_text(size=18),
    legend.position = "right")
  # Exportación del gráfico en formato png
ggsave("PCA_inflammation.png", plot = last_plot(),
       width = 12, height = 10, dpi = 1000)

# Colores específicos por fase del ciclo
variables_colors_2 <- c("Folicullar" = "#EEA43A", "Mid-luteal" = "#3273BC", "NA" = "#EBEBEB")

# PCA coloreado por fase del ciclo menstrual
ggplot(pca_df, aes(PC1, PC2, color = cycle_phase)) +
  geom_point(size = 4) +
  geom_text(aes(label = sample_short), vjust = -1, size = 7, face="bold", show.legend = FALSE) +
  scale_color_manual(values=variables_colors_2, labels = my_labels, name = "Fase del ciclo") +
  stat_ellipse(aes(group = group), type = "norm", linetype = 2, linewidth = 1) +
  labs (
    x = paste0("PC1 (",pc1_var,"%)"),
    y = paste0("PC2 (",pc2_var,"%)"),
    color = "group") +
  theme_classic(base_size = 14) +
  theme(
    axis.title = element_text(face = "bold"),
    axis.text.x = element_text(size = 15),
    axis.text.y = element_text(size =15),
    axis.title.y = element_text(size = 25, face = "bold", margin = margin(r = 10)),
    axis.title.x = element_text(size = 25, face = "bold", margin = margin(t = 10)),
    legend.title = element_text(size=20, face="bold"),
    legend.text = element_text(size=18),
    legend.position = "right")
  # Exportación del gráfico en formato png
ggsave("PCA_cyclephase.png", plot = last_plot(),
       width = 12, height = 10, dpi = 1000)

# A partir de aquí se grafican variables continuas, por lo que se emplea un gradiente de color
# PCA coloreado por duración del ciclo
ggplot(pca_df, aes(PC1, PC2, color = cycle_length)) +
  geom_point(size = 4) +
  scale_color_gradient(low = "blue", high = "orange",  na.value = "#EBEBEB", name = "Días de ciclo") +
  geom_text(aes(label = sample_short), color="grey", vjust = -1, size = 7, face="bold", show.legend = FALSE) +
  stat_ellipse(aes(group = group), type = "norm", linetype = 2, linewidth = 1) +
  labs (
    x = paste0("PC1 (",pc1_var,"%)"),
    y = paste0("PC2 (",pc2_var,"%)"),
    color = "group") +
  theme_classic(base_size = 14) +
  theme(
    axis.title = element_text(face = "bold"),
    axis.text.x = element_text(size = 15),
    axis.text.y = element_text(size =15),
    axis.title.y = element_text(size = 25, face = "bold", margin = margin(r = 10)),
    axis.title.x = element_text(size = 25, face = "bold", margin = margin(t = 10)),
    legend.title = element_text(size=20, face="bold"),
    legend.text = element_text(size=18),
    legend.position = "right")
  # Exportación del gráfico en formato png
ggsave("PCA_cyclelength.png", plot = last_plot(),
       width = 12, height = 10, dpi = 1000)

# PCA coloreado por edad
ggplot(pca_df, aes(PC1, PC2, color = age)) +
  geom_point(size = 4) +
  scale_color_gradient(low = "blue", high = "orange",  na.value = "#EBEBEB", name = "Edad") +
  geom_text(aes(label = sample_short), color="grey", vjust = -1, size = 7, face="bold", show.legend = FALSE) +
  stat_ellipse(aes(group = group), type = "norm", linetype = 2, linewidth = 1) +
  labs (
    x = paste0("PC1 (",pc1_var,"%)"),
    y = paste0("PC2 (",pc2_var,"%)"),
    color = "group") +
  theme_classic(base_size = 14) +
  theme(
    axis.title = element_text(face = "bold"),
    axis.text.x = element_text(size = 15),
    axis.text.y = element_text(size =15),
    axis.title.y = element_text(size = 25, face = "bold", margin = margin(r = 10)),
    axis.title.x = element_text(size = 25, face = "bold", margin = margin(t = 10)),
    legend.title = element_text(size=20, face="bold"),
    legend.text = element_text(size=18),
    legend.position = "right")
  # Exportación del gráfico en formato png
ggsave("PCA_age.png", plot = last_plot(),
       width = 12, height = 10, dpi = 1000)

# PCA coloreado por índice de masa corporal (BMI)
ggplot(pca_df, aes(PC1, PC2, color = BMI)) +
  geom_point(size = 4) +
  scale_color_gradient(low = "blue", high = "orange",  na.value = "#EBEBEB", name = "BMI") +
  geom_text(aes(label = sample_short), color="grey", vjust = -1, size = 7, face="bold", show.legend = FALSE) +
  stat_ellipse(aes(group = group), type = "norm", linetype = 2, linewidth = 1) +
  labs (
    x = paste0("PC1 (",pc1_var,"%)"),
    y = paste0("PC2 (",pc2_var,"%)"),
    color = "group") +
  theme_classic(base_size = 14) +
  theme(
    axis.title = element_text(face = "bold"),
    axis.text.x = element_text(size = 15),
    axis.text.y = element_text(size =15),
    axis.title.y = element_text(size = 25, face = "bold", margin = margin(r = 10)),
    axis.title.x = element_text(size = 25, face = "bold", margin = margin(t = 10)),
    legend.title = element_text(size=20, face="bold"),
    legend.text = element_text(size=18),
    legend.position = "right")
  # Exportación del gráfico en formato png
ggsave("PCA_BMI.png", plot = last_plot(),
       width = 12, height = 10, dpi = 1000)

# PCA coloreado por niveles hormonales (LH, FSH, progesterona, estradiol)
# Permite explorar asociaciones entre perfil funcional del microbioma y estado hormonal
ggplot(pca_df, aes(PC1, PC2, color = LH)) +
  geom_point(size = 4) +
  scale_color_gradient(low = "blue", high = "orange",  na.value = "#EBEBEB", name = "LH (IU/L)") +
  stat_ellipse(aes(group = group), type = "norm", linetype = 2, linewidth = 1) +
  geom_text(aes(label = sample_short), color="grey", vjust = -1, size = 7, face="bold", show.legend = FALSE) +
  labs (
    x = paste0("PC1 (",pc1_var,"%)"),
    y = paste0("PC2 (",pc2_var,"%)"),
    color = "group") +
  theme_classic(base_size = 14) +
  theme(
    axis.title = element_text(face = "bold"),
    axis.text.x = element_text(size = 15),
    axis.text.y = element_text(size =15),
    axis.title.y = element_text(size = 25, face = "bold", margin = margin(r = 10)),
    axis.title.x = element_text(size = 25, face = "bold", margin = margin(t = 10)),
    legend.title = element_text(size=20, face="bold"),
    legend.text = element_text(size=18),
    legend.position = "right")
  # Exportación del gráfico en formato png
ggsave("PCA_LH.png", plot = last_plot(),
       width = 12, height = 10, dpi = 1000)

ggplot(pca_df, aes(PC1, PC2, color = FSH)) +
  geom_point(size = 4) +
  scale_color_gradient(low = "blue", high = "orange",  na.value = "#EBEBEB", name = "FSH (U/L)") +
  stat_ellipse(aes(group = group), type = "norm", linetype = 2, linewidth = 1) +
  geom_text(aes(label = sample_short), color="grey", vjust = -1, size = 7, face="bold", show.legend = FALSE) +
  labs (
    x = paste0("PC1 (",pc1_var,"%)"),
    y = paste0("PC2 (",pc2_var,"%)"),
    color = "group") +
  theme_classic(base_size = 14) +
  theme(
    axis.title = element_text(face = "bold"),
    axis.text.x = element_text(size = 15),
    axis.text.y = element_text(size =15),
    axis.title.y = element_text(size = 25, face = "bold", margin = margin(r = 10)),
    axis.title.x = element_text(size = 25, face = "bold", margin = margin(t = 10)),
    legend.title = element_text(size=20, face="bold"),
    legend.text = element_text(size=18),
    legend.position = "right")
  # Exportación del gráfico en formato png
ggsave("PCA_FSH.png", plot = last_plot(),
       width = 12, height = 10, dpi = 1000)

ggplot(pca_df, aes(PC1, PC2, color = progesterone)) +
  geom_point(size = 4) +
  scale_color_gradient(low = "blue", high = "orange",  na.value = "#EBEBEB", name = "Progesterona (nmol/L)") +
  stat_ellipse(aes(group = group), type = "norm", linetype = 2, linewidth = 1) +
  geom_text(aes(label = sample_short), color="grey", vjust = -1, size = 7, face="bold", show.legend = FALSE) +
  labs (
    x = paste0("PC1 (",pc1_var,"%)"),
    y = paste0("PC2 (",pc2_var,"%)"),
    color = "group") +
  theme_classic(base_size = 14) +
  theme(
    axis.title = element_text(face = "bold"),
    axis.text.x = element_text(size = 15),
    axis.text.y = element_text(size =15),
    axis.title.y = element_text(size = 25, face = "bold", margin = margin(r = 10)),
    axis.title.x = element_text(size = 25, face = "bold", margin = margin(t = 10)),
    legend.title = element_text(size=20, face="bold"),
    legend.text = element_text(size=18),
    legend.position = "right")
  # Exportación del gráfico en formato png
ggsave("PCA_progesterone.png", plot = last_plot(),
       width = 12, height = 10, dpi = 1000)

ggplot(pca_df, aes(PC1, PC2, color = oestradiol)) +
  geom_point(size = 4) +
  scale_color_gradient(low = "blue", high = "orange",  na.value = "#EBEBEB", name = "Oestradiol (pmol/L)") +
  stat_ellipse(aes(group = group), type = "norm", linetype = 2, linewidth = 1) +
  geom_text(aes(label = sample_short), color="grey", vjust = -1, size = 7, face="bold", show.legend = FALSE) +
  labs (
    x = paste0("PC1 (",pc1_var,"%)"),
    y = paste0("PC2 (",pc2_var,"%)"),
    color = "group") +
  theme_classic(base_size = 14) +
  theme(
    axis.title = element_text(face = "bold"),
    axis.text.x = element_text(size = 15),
    axis.text.y = element_text(size =15),
    axis.title.y = element_text(size = 25, face = "bold", margin = margin(r = 10)),
    axis.title.x = element_text(size = 25, face = "bold", margin = margin(t = 10)),
    legend.title = element_text(size=20, face="bold"),
    legend.text = element_text(size=18),
    legend.position = "right")
  # Exportación del gráfico en formato png
ggsave("PCA_oestradiol.png", plot = last_plot(),
       width = 12, height = 10, dpi = 1000)
```

# Integración de variables de metadatos con PCA (2 grupos clínicos): permite evaluar si la variable clínica influye en la distribución de las muestras
```{r}
# El dataframe del PCA (pca_df) contiene las variables de metadatos correspondientes a cada muestra
pca_df

# Se calcula el porcentaje de varianza explicada por PC1 y PC2 (útil para etiquetar los ejes en los gráficos)
pc1_var <- round(summary(pca)$importance[2, "PC1"] * 100, 1)
pc2_var <- round(summary(pca)$importance[2, "PC2"] * 100, 1)

# Paleta de colores empleada para variables binarias
variables_colors <- c("Yes" = "#EEA43A", "No" = "#3273BC", "NA" = "#EBEBEB")

# PCA coloreado por uso de antibióticos
ggplot(pca_df, aes(PC1, PC2, color = antibiotics)) +
  geom_point(size = 4) +
  geom_text(aes(label = sample_short), vjust = -1, size = 7, show.legend = FALSE) +
  scale_color_manual(values=variables_colors, labels = my_labels, name = "Antibióticos") +
  stat_ellipse(aes(group = group_2), type = "norm", linetype = 2, linewidth = 1) +
  labs (
    x = paste0("PC1 (",pc1_var,"%)"),
    y = paste0("PC2 (",pc2_var,"%)"),
    color = "group") +
  theme_classic(base_size = 14) +
  theme(
    axis.title = element_text(face = "bold"),
    axis.text.x = element_text(size = 15),
    axis.text.y = element_text(size =15),
    axis.title.y = element_text(size = 25, face = "bold", margin = margin(r = 10)),
    axis.title.x = element_text(size = 25, face = "bold", margin = margin(t = 10)),
    legend.title = element_text(size=20, face="bold"),
    legend.text = element_text(size=18),
    legend.position = "right")
  # Exportación del gráfico en formato png
ggsave("PCA_antibiotics_2.png", plot = last_plot(),
       width = 12, height = 10, dpi = 1000)

# PCA coloreado por presencia de endometrioma
ggplot(pca_df, aes(PC1, PC2, color = endometrioma)) +
  geom_point(size = 4) +
  geom_text(aes(label = sample_short), vjust = -1, size = 7, face="bold", show.legend = FALSE) +
  scale_color_manual(values=variables_colors, labels = my_labels, name = "Endometrioma") +
  stat_ellipse(aes(group = group_2), type = "norm", linetype = 2, linewidth = 1) +
  labs (
    x = paste0("PC1 (",pc1_var,"%)"),
    y = paste0("PC2 (",pc2_var,"%)"),
    color = "group") +
  theme_classic(base_size = 14) +
  theme(
    axis.title = element_text(face = "bold"),
    axis.text.x = element_text(size = 15),
    axis.text.y = element_text(size =15),
    axis.title.y = element_text(size = 25, face = "bold", margin = margin(r = 10)),
    axis.title.x = element_text(size = 25, face = "bold", margin = margin(t = 10)),
    legend.title = element_text(size=20, face="bold"),
    legend.text = element_text(size=18),
    legend.position = "right")
  # Exportación del gráfico en formato png
ggsave("PCA_endometrioma_2.png", plot = last_plot(),
       width = 12, height = 10, dpi = 1000)

# PCA coloreado por endometriosis peritoneal
ggplot(pca_df, aes(PC1, PC2, color = peritoneal_endo)) +
  geom_point(size = 4) +
  geom_text(aes(label = sample_short), vjust = -1, size = 7, face="bold", show.legend = FALSE) +
  scale_color_manual(values=variables_colors, labels = my_labels, name = "Endometriosis peritoneal") +
  stat_ellipse(aes(group = group_2), type = "norm", linetype = 2, linewidth = 1) +
  labs (
    x = paste0("PC1 (",pc1_var,"%)"),
    y = paste0("PC2 (",pc2_var,"%)"),
    color = "group") +
  theme_classic(base_size = 14) +
  theme(
    axis.title = element_text(face = "bold"),
    axis.text.x = element_text(size = 15),
    axis.text.y = element_text(size =15),
    axis.title.y = element_text(size = 25, face = "bold", margin = margin(r = 10)),
    axis.title.x = element_text(size = 25, face = "bold", margin = margin(t = 10)),
    legend.title = element_text(size=20, face="bold"),
    legend.text = element_text(size=18),
    legend.position = "right")
  # Exportación del gráfico en formato png
ggsave("PCA_endoperitoneal_2.png", plot = last_plot(),
       width = 12, height = 10, dpi = 1000)

# PCA coloreado por condiciones inflamatorias
ggplot(pca_df, aes(PC1, PC2, color = inflammatory_conditions)) +
  geom_point(size = 4) +
  geom_text(aes(label = sample_short), vjust = -1, size = 7, face="bold", show.legend = FALSE) +
  scale_color_manual(values=variables_colors, labels = my_labels, name = "Inflamación") +
  stat_ellipse(aes(group = group_2), type = "norm", linetype = 2, linewidth = 1) +
  labs (
    x = paste0("PC1 (",pc1_var,"%)"),
    y = paste0("PC2 (",pc2_var,"%)"),
    color = "group") +
  theme_classic(base_size = 14) +
  theme(
    axis.title = element_text(face = "bold"),
    axis.text.x = element_text(size = 15),
    axis.text.y = element_text(size =15),
    axis.title.y = element_text(size = 25, face = "bold", margin = margin(r = 10)),
    axis.title.x = element_text(size = 25, face = "bold", margin = margin(t = 10)),
    legend.title = element_text(size=20, face="bold"),
    legend.text = element_text(size=18),
    legend.position = "right")
  # Exportación del gráfico en formato png
ggsave("PCA_inflammation_2.png", plot = last_plot(),
       width = 12, height = 10, dpi = 1000)

# Colores específicos por fase del ciclo
variables_colors_2 <- c("Folicullar" = "#EEA43A", "Mid-luteal" = "#3273BC", "NA" = "#EBEBEB")

# PCA coloreado por fase del ciclo menstrual
ggplot(pca_df, aes(PC1, PC2, color = cycle_phase)) +
  geom_point(size = 4) +
  geom_text(aes(label = sample_short), vjust = -1, size = 7, face="bold", show.legend = FALSE) +
  scale_color_manual(values=variables_colors_2, labels = my_labels, name = "Fase del ciclo") +
  stat_ellipse(aes(group = group_2), type = "norm", linetype = 2, linewidth = 1) +
  labs (
    x = paste0("PC1 (",pc1_var,"%)"),
    y = paste0("PC2 (",pc2_var,"%)"),
    color = "group") +
  theme_classic(base_size = 14) +
  theme(
    axis.title = element_text(face = "bold"),
    axis.text.x = element_text(size = 15),
    axis.text.y = element_text(size =15),
    axis.title.y = element_text(size = 25, face = "bold", margin = margin(r = 10)),
    axis.title.x = element_text(size = 25, face = "bold", margin = margin(t = 10)),
    legend.title = element_text(size=20, face="bold"),
    legend.text = element_text(size=18),
    legend.position = "right")
  # Exportación del gráfico en formato png
ggsave("PCA_cyclephase_2.png", plot = last_plot(),
       width = 12, height = 10, dpi = 1000)

# A partir de aquí se grafican variables continuas, por lo que se emplea un gradiente de color
# PCA coloreado por duración del ciclo
ggplot(pca_df, aes(PC1, PC2, color = cycle_length)) +
  geom_point(size = 4) +
  scale_color_gradient(low = "blue", high = "orange",  na.value = "#EBEBEB", name = "Días de ciclo") +
  geom_text(aes(label = sample_short), color="grey", vjust = -1, size = 7, face="bold", show.legend = FALSE) +
  stat_ellipse(aes(group = group_2), type = "norm", linetype = 2, linewidth = 1) +
  labs (
    x = paste0("PC1 (",pc1_var,"%)"),
    y = paste0("PC2 (",pc2_var,"%)"),
    color = "group") +
  theme_classic(base_size = 14) +
  theme(
    axis.title = element_text(face = "bold"),
    axis.text.x = element_text(size = 15),
    axis.text.y = element_text(size =15),
    axis.title.y = element_text(size = 25, face = "bold", margin = margin(r = 10)),
    axis.title.x = element_text(size = 25, face = "bold", margin = margin(t = 10)),
    legend.title = element_text(size=20, face="bold"),
    legend.text = element_text(size=18),
    legend.position = "right")
  # Exportación del gráfico en formato png
ggsave("PCA_cyclelength_2.png", plot = last_plot(),
       width = 12, height = 10, dpi = 1000)

# PCA coloreado por edad
ggplot(pca_df, aes(PC1, PC2, color = age)) +
  geom_point(size = 4) +
  scale_color_gradient(low = "blue", high = "orange",  na.value = "#EBEBEB", name = "Edad") +
  geom_text(aes(label = sample_short), color="grey", vjust = -1, size = 7, face="bold", show.legend = FALSE) +
  stat_ellipse(aes(group = group_2), type = "norm", linetype = 2, linewidth = 1) +
  labs (
    x = paste0("PC1 (",pc1_var,"%)"),
    y = paste0("PC2 (",pc2_var,"%)"),
    color = "group") +
  theme_classic(base_size = 14) +
  theme(
    axis.title = element_text(face = "bold"),
    axis.text.x = element_text(size = 15),
    axis.text.y = element_text(size =15),
    axis.title.y = element_text(size = 25, face = "bold", margin = margin(r = 10)),
    axis.title.x = element_text(size = 25, face = "bold", margin = margin(t = 10)),
    legend.title = element_text(size=20, face="bold"),
    legend.text = element_text(size=18),
    legend.position = "right")
  # Exportación del gráfico en formato png
ggsave("PCA_age_2.png", plot = last_plot(),
       width = 12, height = 10, dpi = 1000)

# PCA coloreado por índice de masa corporal (BMI)
ggplot(pca_df, aes(PC1, PC2, color = BMI)) +
  geom_point(size = 4) +
  scale_color_gradient(low = "blue", high = "orange",  na.value = "#EBEBEB", name = "BMI") +
  geom_text(aes(label = sample_short), color="grey", vjust = -1, size = 7, face="bold", show.legend = FALSE) +
  stat_ellipse(aes(group = group_2), type = "norm", linetype = 2, linewidth = 1) +
  labs (
    x = paste0("PC1 (",pc1_var,"%)"),
    y = paste0("PC2 (",pc2_var,"%)"),
    color = "group") +
  theme_classic(base_size = 14) +
  theme(
    axis.title = element_text(face = "bold"),
    axis.text.x = element_text(size = 15),
    axis.text.y = element_text(size =15),
    axis.title.y = element_text(size = 25, face = "bold", margin = margin(r = 10)),
    axis.title.x = element_text(size = 25, face = "bold", margin = margin(t = 10)),
    legend.title = element_text(size=20, face="bold"),
    legend.text = element_text(size=18),
    legend.position = "right")
  # Exportación del gráfico en formato png
ggsave("PCA_BMI_2.png", plot = last_plot(),
       width = 12, height = 10, dpi = 1000)

# PCA coloreado por niveles hormonales (LH, FSH, progesterona, estradiol)
# Permite explorar asociaciones entre perfil funcional del microbioma y estado hormonal
ggplot(pca_df, aes(PC1, PC2, color = LH)) +
  geom_point(size = 4) +
  scale_color_gradient(low = "blue", high = "orange",  na.value = "#EBEBEB", name = "LH (IU/L)") +
  stat_ellipse(aes(group = group_2), type = "norm", linetype = 2, linewidth = 1) +
  geom_text(aes(label = sample_short), color="grey", vjust = -1, size = 7, face="bold", show.legend = FALSE) +
  labs (
    x = paste0("PC1 (",pc1_var,"%)"),
    y = paste0("PC2 (",pc2_var,"%)"),
    color = "group") +
  theme_classic(base_size = 14) +
  theme(
    axis.title = element_text(face = "bold"),
    axis.text.x = element_text(size = 15),
    axis.text.y = element_text(size =15),
    axis.title.y = element_text(size = 25, face = "bold", margin = margin(r = 10)),
    axis.title.x = element_text(size = 25, face = "bold", margin = margin(t = 10)),
    legend.title = element_text(size=20, face="bold"),
    legend.text = element_text(size=18),
    legend.position = "right")
  # Exportación del gráfico en formato png
ggsave("PCA_LH_2.png", plot = last_plot(),
       width = 12, height = 10, dpi = 1000)

ggplot(pca_df, aes(PC1, PC2, color = FSH)) +
  geom_point(size = 4) +
  scale_color_gradient(low = "blue", high = "orange",  na.value = "#EBEBEB", name = "FSH (U/L)") +
  stat_ellipse(aes(group = group_2), type = "norm", linetype = 2, linewidth = 1) +
  geom_text(aes(label = sample_short), color="grey", vjust = -1, size = 7, face="bold", show.legend = FALSE) +
  labs (
    x = paste0("PC1 (",pc1_var,"%)"),
    y = paste0("PC2 (",pc2_var,"%)"),
    color = "group") +
  theme_classic(base_size = 14) +
  theme(
    axis.title = element_text(face = "bold"),
    axis.text.x = element_text(size = 15),
    axis.text.y = element_text(size =15),
    axis.title.y = element_text(size = 25, face = "bold", margin = margin(r = 10)),
    axis.title.x = element_text(size = 25, face = "bold", margin = margin(t = 10)),
    legend.title = element_text(size=20, face="bold"),
    legend.text = element_text(size=18),
    legend.position = "right")
  # Exportación del gráfico en formato png
ggsave("PCA_FSH_2.png", plot = last_plot(),
       width = 12, height = 10, dpi = 1000)

ggplot(pca_df, aes(PC1, PC2, color = progesterone)) +
  geom_point(size = 4) +
  scale_color_gradient(low = "blue", high = "orange",  na.value = "#EBEBEB", name = "Progesterona (nmol/L)") +
  stat_ellipse(aes(group = group_2), type = "norm", linetype = 2, linewidth = 1) +
  geom_text(aes(label = sample_short), color="grey", vjust = -1, size = 7, face="bold", show.legend = FALSE) +
  labs (
    x = paste0("PC1 (",pc1_var,"%)"),
    y = paste0("PC2 (",pc2_var,"%)"),
    color = "group") +
  theme_classic(base_size = 14) +
  theme(
    axis.title = element_text(face = "bold"),
    axis.text.x = element_text(size = 15),
    axis.text.y = element_text(size =15),
    axis.title.y = element_text(size = 25, face = "bold", margin = margin(r = 10)),
    axis.title.x = element_text(size = 25, face = "bold", margin = margin(t = 10)),
    legend.title = element_text(size=20, face="bold"),
    legend.text = element_text(size=18),
    legend.position = "right")
  # Exportación del gráfico en formato png
ggsave("PCA_progesterone_2.png", plot = last_plot(),
       width = 12, height = 10, dpi = 1000)

ggplot(pca_df, aes(PC1, PC2, color = oestradiol)) +
  geom_point(size = 4) +
  scale_color_gradient(low = "blue", high = "orange",  na.value = "#EBEBEB", name = "Oestradiol (pmol/L)") +
  stat_ellipse(aes(group = group_2), type = "norm", linetype = 2, linewidth = 1) +
  geom_text(aes(label = sample_short), color="grey", vjust = -1, size = 7, face="bold", show.legend = FALSE) +
  labs (
    x = paste0("PC1 (",pc1_var,"%)"),
    y = paste0("PC2 (",pc2_var,"%)"),
    color = "group") +
  theme_classic(base_size = 14) +
  theme(
    axis.title = element_text(face = "bold"),
    axis.text.x = element_text(size = 15),
    axis.text.y = element_text(size =15),
    axis.title.y = element_text(size = 25, face = "bold", margin = margin(r = 10)),
    axis.title.x = element_text(size = 25, face = "bold", margin = margin(t = 10)),
    legend.title = element_text(size=20, face="bold"),
    legend.text = element_text(size=18),
    legend.position = "right")
  # Exportación del gráfico en formato png
ggsave("PCA_oestradiol_2.png", plot = last_plot(),
       width = 12, height = 10, dpi = 1000)
```


# Análisis diferencial entre grupos clínicos
```{r}
# Variable de agrupación (3 grupos: control, leve, severa)
groups <- metadata$group

# Para cada ruta metabólica (fila), se aplica un test de Kruskal-Wallis (no paramétrico, adecuado para datos que no siguen distribución normal)
pvalues <- apply(pathways_filtered, 1, function(x){
  kruskal.test(x ~ groups)$p.value
})

# Corrección por múltiples comparaciones (FDR)
p_adj <- p.adjust(pvalues, method="fdr")

# Tabla resumen con los resultados del análisis diferencial
results <- data.frame(
  Pathway = rownames(pathways_filtered),
  pvalue = pvalues,
  FDR = p_adj)

# Variable de agrupación (2 grupos: control y endometriosis)
groups_2 <- metadata$group_2

# Mismo procedimiento: test de Kruskal-Wallis y corrección FDR
pvalues_2 <- apply(pathways_filtered, 1, function(x){
  kruskal.test(x ~ groups_2)$p.value
})
p_adj_2 <- p.adjust(pvalues_2, method="fdr")

# Tabla resumen con los resultados del análisis diferencial 2
results_2 <- data.frame(
  Pathway = rownames(pathways_filtered),
  pvalue = pvalues_2,
  FDR = p_adj_2)

# Comparaciones por pares: se realizan tests de Wilcoxon entre cada par de grupos
pairwise_results <- lapply(1:nrow(pathways_filtered), function(i){
  # Valores de abundancia para una familia génica concreta
  x <- as.numeric(pathways_filtered[i, ])
  # Test de Wilcoxon por pares con corrección FDR
  pw <- pairwise.wilcox.test(x, groups, p.adjust.method = "fdr")
  # Convertir matriz de p-valores a formato largo (tidy)
  df <- as.data.frame(as.table(pw$p.value))
  # Renombrar columnas
  colnames(df) <- c("group1", "group2", "pvalue")
  # Añadir identificador de la familia génica (EC)
  df$Gene_family <- rownames(pathways_filtered)[i]
  df
})

# Dataframe resumen con todos los resultados
pairwise_results <- do.call(rbind, pairwise_results)
```


# Selección de rutas candidatas: enfoque exploratorio
```{r}
# Para ambas comparaciones, se filtra por significancia (p-valor < 0.05 y FDR permisivo)
candidates <- results[results$pvalue < 0.1,] 
candidates_2 <- results_2[results_2$pvalue < 0.1,] 

write.csv(candidates, "candidates_paths.csv")
write.csv(candidates_2, "candidates2_paths.csv")
```


# Barplots de abundancia relativa (3 grupos clínicos)
```{r}
# Generar lista para guardar los gráficos
plots <- list()

for (i in 1:2) {
  # Código de la ruta metabólica
  path_code <- candidates$Pathway[i]
  # Nombre de la ruta metabólica (solo el primero si hay varios separados por ';')
  path_name <- strsplit(candidates$Pathway[i], ":")[[1]][1]
  # Se extraen valores de abundancia para esa ruta en todas las muestras
  values <- as.numeric(pathways_filtered[path_code,])
  # Dataframe con abundancia + grupo para ggplot
  df <- data.frame(
    value = values,
    group = metadata$group
  )
  # Se genera boxplot con puntos individuales (jitter)
  plots[[i]] <- ggplot(df, aes(x = group, y = value, fill = group)) +
    # Boxplot sin mostrar outliers (para evitar duplicarlos con jitter)
    geom_boxplot(outlier.shape = NA) + 
    # Puntos individuales (se corresponden a cada muestra)
    geom_jitter(width = 0.15, size = 2, color = "grey60", alpha = 0.6) +
    # Colores por grupo
    scale_fill_manual(values = group_colors) + 
    # Personalizar etiquetas eje X
    scale_x_discrete(labels = my_labels) +
    # Título con nombre de la ruta metabólica
    ggtitle(path_name) + 
    # Estética
    theme_bw() + 
    theme(axis.title = element_blank(),
          axis.text.x = element_text(angle = 45, hjust = 1, size = 10),
          axis.text.y = element_text(size = 10),   
          plot.title = element_text(size = 15,  face = "bold"),
          legend.position = "none")
}

plots
```


# Barplots de abundancia relativa (2 grupos clínicos)
```{r}
# Se repite el procedimiento anterior
plots_2 <- list()

for (i in 1:2) {
  path_code <- candidates_2$Pathway[i]
  path_name <- strsplit(candidates_2$Pathway[i], ":")[[1]][1]
  values <- as.numeric(pathways_filtered[path_code,])
  df <- data.frame(
    value = values,
    group = metadata$group_2
  )
  plots_2[[i]] <- ggplot(df, aes(x = group, y = value, fill = group)) +
    geom_boxplot(outlier.shape = NA) + 
    geom_jitter(width = 0.15, size = 2, color = "grey60", alpha = 0.6) +
    scale_fill_manual(values = group_colors) + 
    scale_x_discrete(labels = my_labels) +
    ggtitle(path_name) + 
    theme_bw() + 
    theme(axis.title = element_blank(),
          axis.text.x = element_text(angle = 45, hjust = 1, size = 10),
          axis.text.y = element_text(size = 10),   
          plot.title = element_text(size = 15,  face = "bold"),
          legend.position = "none")
}

plots_2
```

# Agrupación de barplots en un solo archivo
```{r}
library(patchwork)

wrap_plots(plots) +
  plot_annotation(
  title = "Abundancia relativa de rutas más significativas",
  theme = theme(plot.title = element_text(size = 25, face = "bold"))
  ) &
labs(y=expression(log[10]("Abundancia relativa"))
     ) &
theme(
  axis.title.y = element_text(size=12))

  # Exportación en formato png
ggsave("barplots_3grupos.png", plot = last_plot(),
       width = 10, height = 10, dpi = 1000)

wrap_plots(plots_2,) +
  plot_annotation(
    title = "Abundancia relativa de rutas más significativas",
    theme = theme(plot.title = element_text(size = 25, face = "bold"))
    ) &
labs(y=expression(log[10]("Abundancia relativa"))
     ) &
theme(
  axis.title.y = element_text(size=12))

  # Exportación en formato png
ggsave("barplots_2grupos.png", plot = last_plot(),
       width = 10, height = 10, dpi = 1000)
```
# Análisis de contribución funcional por especie (stacked barplots)
```{r}
library(tidyverse)

# Cargar tabla de abundancia estratificada (Pathway | especie), donde cada fila representa una ruta metabólica contribuida por una especie concreta
df_contribution <- read.delim("~/tfm_bioinfo/analysis/humann/pathabundance_tables_relab/pathabundance_joined_relab_stratified.tsv", header = TRUE, row.names = 1, check.names = FALSE)

# Convertir la matriz a formato largo (tidy). Ahora cada fila es (feature = Pathway|Species, Sample, Abundance)
df_contribution_long <- df_contribution %>%
  rownames_to_column("feature") %>%
  pivot_longer(-feature, names_to = "Sample", values_to = "Abundance")

# Separar la columna "feature" en Pathway (ruta metabólica) y "Species" (taxón que contribuye a esa función)
df_contribution_long <- df_contribution_long %>%
  separate(feature, into = c("Pathway", "Species"), sep = "\\|")

# Seleccionar las rutas de interés previamente identificadas y eliminar anotaciones no clasificadas
pathways <- c("COA-PWY: coenzyme A biosynthesis I (prokaryotic)", "PWY-7851: coenzyme A biosynthesis II (eukaryotic)", "PWY-5695: inosine 5-phosphate degradation 0.000249825 0 0 0 0 0 0 0 0 0 0 0 0.000203761 2.8579e-05 0 0 0 0 0 0 0 5.5727e-05 0 0 0.000248551 0 PWY-5873: ubiquinol-7 biosynthesis (late decarboxylation) 0 0 0 0 0 0 0 0 0 0 0 0 0 0 0 0 0 0 0 0 0 5.45926e-05 0 0 0 0 PWY-5910: superpathway of geranylgeranyldiphosphate biosynthesis I (via mevalonate) 0 0 0 0 0 0 0 0 0 0 0 0 2.5384e-05 0 0 0 0 0 0 0 0 0 0 0 0 0 PWY-5913: partial TCA cycle (obligate autotrophs) 0 0 0 0 0 0 0 0 0 0 0 0 2.44337e-05 0 0 0 0 0 0 0 0 0 0 0 0 0 PWY-5941: glycogen degradation II 0.000229199 0.000484318 0 0 0 0.000999787 0 0 0.00101071 0 0 0 0.00016447 0 0 0 0 3.05597e-05 0 0 0 0 0 0 0.00155841 0.000632413 PWY-5973: cis-vaccenate biosynthesis 5.89315e-05 0 0 0 0 0 0 0 0 0 0 3.83629e-05 0.000234227 2.96775e-05 0 0 0.000174147 0 0 0 0 4.4083e-05 0 0 0.000113103 0 PWY-5981: CDP-diacylglycerol biosynthesis III 4.637e-05 0 0.000251936 0 0 0 0.000686277 0 0 0 0 0.000134088 0 0 0 0 6.85753e-05 0.00042954 0 0 0 0.000597991 0 0 0 0 PWY-5989: stearate biosynthesis II (bacteria and plants) 0 0 0 0 0 0 0 0 0 0 0 0 4.54781e-05 0 0 0 0 0 0 0 0 5.08157e-05 0 0 5.46487e-05 0 PWY-6121: 5-aminoimidazole ribonucleotide biosynthesis I 0.000255545 0.000360781 0 2.97371e-05 0 0.000151841 0 0 0.000325716 0 0 0 0.000149008 0 0 0 8.71908e-05 4.88267e-05 0 0 0 0 0 0 0.000906276 0 PWY-6122: 5-aminoimidazole ribonucleotide biosynthesis II 0.000266719 0.000399969 0 2.64583e-05 0 0.000679971 0 0 0.000439652 0 0 0 0.000171208 1.35852e-05 0 0 8.11716e-05 4.95572e-05 0 0 0 0 0 0 0.000926845 0.00029098 PWY-6123: inosine-5-phosphate biosynthesis I")
df_contribution_path <- df_contribution_long %>%
  filter(!grepl("unclassified", Species, ignore.case = TRUE)) %>%
  filter(Pathway %in% pathways)

# Integrar metadatos:
  # Limpiar el nombre de la muestra
df_contribution_path$Sample <- sub("_.*", "", df_contribution_path$Sample)
  # Asignar grupo clínico
df_contribution_path_2 <- df_contribution_path
df_contribution_path$Group <- metadata$group[match(df_contribution_path$Sample, rownames(metadata))]
df_contribution_path_2$Group <- metadata$group_2[match(df_contribution_path_2$Sample, rownames(metadata))]

# 3 GRUPOS CLÍNICOS
# Calcular abundancia total por ruta + grupo clínico + especie para ver qué especies contribuyen más en cada grupo
df_contribution_sum <- df_contribution_path %>%
  group_by(Pathway, Group, Species) %>%
  summarise(Abundance = sum(Abundance), .groups = "drop")

# Seleccionar las 5 especies más abundantes por cada ruta
top_species_contribution <- df_contribution_sum %>%
  group_by(Pathway, Species) %>%
  summarise(total = sum(Abundance), .groups = "drop") %>%
  group_by(Pathway) %>%
  slice_max(total, n = 5)

# Filtrar dataset para mantener solo las especies principales
df_stackedplot <- df_contribution_sum %>%
  filter(Species %in% top_species_contribution$Species)

# Agrupar el resto de especies en la categoría ("Otros") para no perder información, pero simplificar la visualización
df_other <- df_contribution_sum %>%
  filter(!Species %in% top_species_contribution$Species) %>%
  group_by(Pathway, Group) %>%
  summarise(Abundance = sum(Abundance), .groups = "drop") %>%
  mutate(Species = "Otros")

# Combinar especies principales + "Otros"
df_stackedplot <- bind_rows(df_stackedplot, df_other)

# Paleta de colores empleada
palette <- c(
  "#415A77", "#6E9FA4", "#C3DBD2", "#C1D399", "#9D894B",
  "#DCBFAA", "#ECBB73", "#C67555", "#562E3E", "#AE779D",
  "#D1BBD2"
)

# Etiquetas interpretables para las rutas metabólicas (nombres)
pathways_labels <- c(
  "COA-PWY: coenzyme A biosynthesis I (prokaryotic)" = "coenzyme A biosynthesis (prokaryotic)",
  "PWY-7851: coenzyme A biosynthesis II (eukaryotic)" = "coenzyme A biosynthesis II (eukaryotic)",
  "PWY-5695: inosine 5-phosphate degradation 0.000249825 0 0 0 0 0 0 0 0 0 0 0 0.000203761 2.8579e-05 0 0 0 0 0 0 0 5.5727e-05 0 0 0.000248551 0 PWY-5873: ubiquinol-7 biosynthesis (late decarboxylation) 0 0 0 0 0 0 0 0 0 0 0 0 0 0 0 0 0 0 0 0 0 5.45926e-05 0 0 0 0 PWY-5910: superpathway of geranylgeranyldiphosphate biosynthesis I (via mevalonate) 0 0 0 0 0 0 0 0 0 0 0 0 2.5384e-05 0 0 0 0 0 0 0 0 0 0 0 0 0 PWY-5913: partial TCA cycle (obligate autotrophs) 0 0 0 0 0 0 0 0 0 0 0 0 2.44337e-05 0 0 0 0 0 0 0 0 0 0 0 0 0 PWY-5941: glycogen degradation II 0.000229199 0.000484318 0 0 0 0.000999787 0 0 0.00101071 0 0 0 0.00016447 0 0 0 0 3.05597e-05 0 0 0 0 0 0 0.00155841 0.000632413 PWY-5973: cis-vaccenate biosynthesis 5.89315e-05 0 0 0 0 0 0 0 0 0 0 3.83629e-05 0.000234227 2.96775e-05 0 0 0.000174147 0 0 0 0 4.4083e-05 0 0 0.000113103 0 PWY-5981: CDP-diacylglycerol biosynthesis III 4.637e-05 0 0.000251936 0 0 0 0.000686277 0 0 0 0 0.000134088 0 0 0 0 6.85753e-05 0.00042954 0 0 0 0.000597991 0 0 0 0 PWY-5989: stearate biosynthesis II (bacteria and plants) 0 0 0 0 0 0 0 0 0 0 0 0 4.54781e-05 0 0 0 0 0 0 0 0 5.08157e-05 0 0 5.46487e-05 0 PWY-6121: 5-aminoimidazole ribonucleotide biosynthesis I 0.000255545 0.000360781 0 2.97371e-05 0 0.000151841 0 0 0.000325716 0 0 0 0.000149008 0 0 0 8.71908e-05 4.88267e-05 0 0 0 0 0 0 0.000906276 0 PWY-6122: 5-aminoimidazole ribonucleotide biosynthesis II 0.000266719 0.000399969 0 2.64583e-05 0 0.000679971 0 0 0.000439652 0 0 0 0.000171208 1.35852e-05 0 0 8.11716e-05 4.95572e-05 0 0 0 0 0 0 0.000926845 0.00029098 PWY-6123: inosine-5-phosphate biosynthesis I" = "inosine 5-phosphate degradation"
)

# Representación gráfica: barras apiladas que representan la contribución de cada especie a cada EC, y la comparación entre grupos clínicos. Se hace una gráfica por cada EC seleccionada.
ggplot(df_stackedplot, aes(x = Group, y = Abundance, fill = Species)) +
  geom_bar(stat = "identity", color = "black", linewidth = 0.1) +
  facet_wrap(~Pathway, scales = "free_y", labeller = as_labeller(pathways_labels)) +
  scale_x_discrete(labels = my_labels) +
  theme_minimal() +
  scale_fill_manual(values = palette) +
  labs(x = "", y = "Abundancia relativa", fill = "Especies") +
  theme(axis.text.x = element_text(angle = 45, hjust = 1, face = "bold"),
        axis.title.y = element_text(size = 16, face = "bold", margin = margin(r = 10)),
        axis.title = element_text(size = 16, face="bold"),
        legend.title = element_text(size=13, face="bold"),
        strip.text = element_text(size = 10, face="bold"))
ggsave("stacked_plot_pathways.png", plot = last_plot(),
       width = 12, height = 8, dpi = 1000)

# 2 GRUPOS CLÍNICOS
df_contribution_sum_2 <- df_contribution_path_2 %>%
  group_by(Pathway, Group, Species) %>%
  summarise(Abundance = sum(Abundance), .groups = "drop")

top_species_contribution_2 <- df_contribution_sum_2 %>%
  group_by(Pathway, Species) %>%
  summarise(total = sum(Abundance), .groups = "drop") %>%
  group_by(Pathway) %>%
  slice_max(total, n = 5)

df_stackedplot_2 <- df_contribution_sum_2 %>%
  filter(Species %in% top_species_contribution_2$Species)

df_other_2 <- df_contribution_sum_2 %>%
  filter(!Species %in% top_species_contribution_2$Species) %>%
  group_by(Pathway, Group) %>%
  summarise(Abundance = sum(Abundance), .groups = "drop") %>%
  mutate(Species = "Otros")

df_stackedplot_2 <- bind_rows(df_stackedplot_2, df_other_2)

ggplot(df_stackedplot_2, aes(x = Group, y = Abundance, fill = Species)) +
  geom_bar(stat = "identity", color = "black", linewidth = 0.1) +
  facet_wrap(~Pathway, scales = "free_y", labeller = as_labeller(pathways_labels)) +
  scale_x_discrete(labels = my_labels) +
  theme_minimal() +
  scale_fill_manual(values = palette) +
  labs(x = "", y = "Abundancia relativa", fill = "Especies") +
  theme(axis.text.x = element_text(angle = 45, hjust = 1, face = "bold"),
        axis.title.y = element_text(size = 16, face = "bold", margin = margin(r = 10)),
        axis.title = element_text(size = 16, face="bold"),
        legend.title = element_text(size=13, face="bold"),
        strip.text = element_text(size = 10, face="bold"))
ggsave("stacked_plot_pathways_2.png", plot = last_plot(),
       width = 12, height = 8, dpi = 1000)
```

