Este código se ha implementado para evaluar la diversidad beta 
con archivos resultantes de MetaphIan. Se parte de la matriz de 
abundancia obtenida mediante merge_metaphlan_tables.py,  
que reúne todos los niveles jerárquicos y sus respectivas abundancias 
relativas de todas las muestras. 

# Instalación de paquetes necesarios
```{r}
# Repositorio CRAN
if (!require("BiocManager", quietly = TRUE))
  install.packages("BiocManager")
if(!require("vegan", quietly = TRUE))
  install.packages("vegan")
if(!require("tidyverse", quietly = TRUE))
  install.packages("tidyverse")

  # Bioconductor
if(!require("phyloseq", quietly = TRUE))
  BiocManager::install("phyloseq")
```

# Cargar librerías 
```{r}
library(vegan)
library(tidyverse)
library(phyloseq)
```

# Establecer directorio de trabajo
```{r}
setwd("../metaphian")
```

# Leer archivos necesarios, transformación a un formato adecuado y pre-filtrado
```{r}
# Tabla de abundancias de metaPhIAn
otu_table <- read.table("merged_table.txt",
                        header = TRUE,
                        sep = "\t",
                        row.names = 1, 
                        check.names = FALSE)

# Tabla de metadatos 
metadata <- read.table("../../metadata/metadata.txt", 
                       header = TRUE, 
                       sep = "\t", 
                       fill = TRUE)
metadata <- metadata[-nrow(metadata),]
metadata_ready <- metadata[order(metadata[,18]),]

# Filtrar especies y géneros
otu_species <- otu_table[grepl("s__", rownames(otu_table)), ]
otu_genus <- otu_table[grepl("g__", rownames(otu_table)) & !grepl("s__", rownames(otu_table)), ] # se eliminan las que lleguen a nivel de especie porque si no, se estaría contabilizando el doble en diversidad

# Eliminar especies con abundancia casi nula
otu_species <- otu_species[rowSums(otu_species) > 0.001, ]
otu_genus <- otu_genus[rowSums(otu_genus) > 0.001, ]

# Trasponer las tablas (necesario para funciones de beta diversity)
otu_species_t <- t(otu_species)
otu_genus_t <- t(otu_genus)

# Convertir a matriz numérica (para evitar errores posteriores)
otu_species_t <- as.matrix(otu_species_t)
otu_genus_t <- as.matrix(otu_genus_t)

```


# Cálculo de distancias de Bray-Curtis: la función de vegdist crea una matriz de distancias entre muestras. Se aplica un análisis de coordenadas principales (PCoA) para representar la variación en la composición microbiana reducida a dos dimensiones y facilitar la visualización de patrones de agrupamiento entre las muestras.
```{r}
# Matriz de distancias de Bray Curtis 
dist_bray_curtis <- vegdist(otu_species_t, method = "bray")

# Análisis de coordenadas principales con cmdscale y creación de data frames necesarios para los gráficos
pcoa <- cmdscale(dist_bray_curtis, eig = TRUE, k = 2)
pcoa_df <- data.frame(
  PC1 = pcoa$points[,1],
  PC2 = pcoa$points[,2],
  Group = metadata_ready$clinical_cohort
)
pcoa_df_2 <- data.frame(
  PC1 = pcoa$points[,1],
  PC2 = pcoa$points[,2],
  Group = metadata_ready$clinical_cohort_2
)

# Paleta de colores empleada
group_colors <- c("control" = "#9BB874", "mild" = "#EBBA73", "severe" = "#BE500D", "endometriosis" = "#633548")

# PCoA CON 3 GRUPOS CLÍNICOS
ggplot(pcoa_df,
       aes(x = PC1,
           y = PC2,
           color = Group)) +
  geom_point(size = 5) +
  theme_classic() +
  stat_ellipse(aes(group = Group), type = "norm", linetype = 2, size = 1) +
  scale_color_manual(values=group_colors, 
                     labels = c("control" = "Control", "mild" = "Endometriosis leve","severe" = "Endometriosis severa"), 
                     name = "Grupo clínico") +
  labs(x=paste0("PC1 (",pc1_var,"%)"), y = paste0("PC2 (",pc2_var,"%)"), fill = "Grupo clínico") +
  theme(axis.text.x = element_text(size = 12),
        axis.text.y = element_text(size =12),
        axis.title.y = element_text(size = 25, face = "bold", margin = margin(r = 10)),
        axis.title.x = element_text(size = 25, face = "bold", margin = margin(t = 10)),
        legend.title=element_text(size=15, face="bold"), 
        legend.text = element_text(size=13))
  # Exportación del gráfico en formato png  
ggsave("PCOA_braycurtis_3.png", plot = last_plot(), 
       width = 10, height = 10, dpi = 1000)

# PCoA CON 2 GRUPOS CLÍNICOS
ggplot(pcoa_df_2,
       aes(x = PC1,
           y = PC2,
           color = Group)) +
  geom_point(size = 5) +
  theme_classic() +
  stat_ellipse(aes(group = Group), type = "norm", linetype = 2, size = 1) +
  scale_color_manual(values=group_colors, 
                     labels = c("control" = "Control", "endometriosis" = "Endometriosis"), 
                     name = "Grupo clínico") +
  labs(x=paste0("PC1 (",pc1_var,"%)"), y = paste0("PC2 (",pc2_var,"%)"), fill = "Grupo clínico") +
  theme(axis.text.x = element_text(size = 12),
        axis.text.y = element_text(size =12),
        axis.title.y = element_text(size = 25, face = "bold", margin = margin(r = 10)),
        axis.title.x = element_text(size = 25, face = "bold", margin = margin(t = 10)),
        legend.title=element_text(size=15, face="bold"), 
        legend.text = element_text(size=13))
  # Exportación del gráfico en formato png 
ggsave("PCOA_braycurtis_2.png", plot = last_plot(), 
       width = 10, height = 10, dpi = 1000)
```

# # Test no paramétrico (PERMANOVA) para la comparación de las distancias de Bray-Curtis entre grupos clínicos. 
```{r}
# 3 grupos clínicos
adonis2(dist_bray_curtis ~ clinical_cohort,
        data = metadata_ready,
        permutations = 999)
# 2 grupos clínicos
adonis2(dist_bray_curtis ~ clinical_cohort_2,
        data = metadata_ready,
        permutations = 999)
```

